臺灣臺中地方法院刑事判決　　　　100年度選訴字第29號
公　訴　人　臺灣臺中地方法院檢察署檢察官
被　　　告　黃麗娟
選任辯護人　楊佳勳律師
被　　　告　江祥
　　　　　　廖倫棟
上三人共同
選任辯護人　張慶宗律師
　　　　　　何孟育律師
上列被告等因違反公職人員選舉罷免法案件，經檢察官提起公訴
（九十九年度選偵字第八、十九、一七四號），本院判決如下：
    主    文
黃麗娟共同犯公職人員選舉罷免法第九十九條第一項行求賄賂罪
，處有期徒刑年陸月。褫奪公權貳年。扣案如附表三所示之物
，均沒收。
江祥共同犯公職人員選舉罷免法第九十九條第一項行求賄賂罪，
處有期徒刑壹年捌月。褫奪公權貳年。扣案如附表三編號四所示
之物，沒收。
廖倫棟共同犯公職人員選舉罷免法第九十九條第一項行求賄賂罪
，處有期徒刑年。褫奪公權貳年。扣案如附表三編號七、八所
示之物，均沒收。
    犯罪事實
一、緣黃麗娟係臺中市議員陳成添服務處之秘書，其有意競選九
    十九年第一屆臺中市（直轄市）北屯區同榮里里長，且在開
    放登記參選後，於民國九十九年九月十三日登記為該次里長
    選舉之候選人，而江祥曾任同榮里里長，廖倫棟則為黃麗娟
    之乾爹，其等均明知對於有投票權之人，不得行求、期約或
    交付賄賂，而約定其投票權為一定之行使。適黃麗娟之不知
    情友人賴優慈為答謝黃麗娟仲介房屋買賣，於九十九年八月
    五日訂購「柔芙四季輕蓋毯」禮盒三百十五份（總價新臺幣
    《下同》六萬三千元，每份二百元）作為致贈黃麗娟之謝禮
    ，黃麗娟即委請賴優慈囑廠商運送至廖倫棟位於臺中市○○
    區○○路三段九一五號住處寄放，貨到後賴優慈先後分二次
    取走共七十五份，所餘二百四十份「柔芙四季輕蓋毯」禮盒
    仍放置在廖倫棟上址住處。詎黃麗娟為求能順利當選，竟與
    江祥、廖倫棟或姓名年籍均不詳之成年人共同基於對於有投
    票權之人行求賄賂，而約其投票權為一定行使之接續犯意聯
    絡，分別於如附表一所示之時間、地點，採由黃麗娟、江祥
    、廖倫棟獨自前往，或江祥偕同黃麗娟前往，或前述不詳人
    士陪同黃麗娟前往等方式，分別將上開「柔芙四季輕蓋毯」
    禮盒交付予如附表一所示設籍在同榮里，且對於臺中市第一
    屆同榮里里長候選人具有投票權之朱進萬、邱阿敏、于徐秀
    美、林森雄、鍾張秀娟，並要求伊等投票支持黃麗娟，藉此
    接續行求賄賂予有投票權人（行求賄賂之對象、時間、地點
    、方式詳如附表一所示）。惟朱進萬、邱阿敏、于徐秀美、
    林森雄、鍾張秀娟並無受賄意思，故未允諾投票支持黃麗娟
    ，致未就交付賄賂達成意思合致，而僅達行求賄賂之階段。
二、嗣為檢警接獲檢舉情資後，循線於九十九年十月五日、同年
    月八日，持搜索票前往如附表三所示處所執行搜索，並扣得
    如附表三所示之物，始悉上情。而江祥就其行求賄賂行為，
    於偵查中向檢察官自白犯罪。
三、案經臺灣臺中地方法院檢察署檢察官指揮內政部警政署刑事
    警察局偵六隊暨臺中縣警察局（現改制為臺中市政府警察局
    ）烏日分局、豐原分局偵辦後起訴。
    理    由
壹、證據能力部分：
一、證人朱進萬、邱阿敏、于徐秀美、林森雄、鍾張秀娟、郭廖
    秀允、邱清圳、蘇炳文、江廖玉梅、楊定順、江聯芳、林茂
    成之警詢筆錄：
    按被告以外之人於審判外之言詞或書面陳述，除法律有規定
    者外，不得作為證據，刑事訴訟法第一百五十九條第一項著
    有明文。又被告以外之人（包括證人、鑑定人、告訴人、被
    害人及共同被告等）於司法警察官或司法警察調查中所為之
    陳述，與審判中不符時，其先前之陳述具有較可信之特別情
    況，且為證明犯罪事實存否所必要者，得為證據，刑事訴訟
    法第一百五十九條之二亦有明定。其立法本旨係以證人於審
    判外之言詞或書面陳述，屬於傳聞證據，此項證據，當事人
    無從直接對於原供述者加以詰問，以擔保其真實性，法院亦
    無從直接接觸證人而審酌其證言之憑信性，違背直接審理及
    言詞審理之原則，除具有必要性及信用性情況之除外者外，
    原則上不認其有容許性，自不具證據能力（最高法院九十七
    年度臺上字第四八三七號判決意旨參照）；倘法院業已依據
    當事人聲請傳喚證人到庭接受檢辯雙方之交互詰問，則法院
    既已透過直接、言詞審理方式檢驗過該證人之前所為證述，
    當事人之反對詰問權已受到保障得以完全行使之情況下，該
    等審判外證據除有其他法定事由外（例如：非基於國家公權
    力正當行使所取得或私人非法取得等，而有害公共利益，即
    以一般證據排除法則為判斷），應認該審判外供述已得透過
    審判程式之詰問檢驗，而取得作為證據之資格，亦即其審判
    外供述與審判中供述相符部分，顯然已經構成具備可信之特
    別情狀，當然有證據資格，其不符部分，作為檢視審判中所
    為供述可信與否之彈劾證據，當無不許之理（最高法院九十
    七年度臺上字第四三七０號判決意旨亦採此見解）。本案證
    人朱進萬、邱阿敏、于徐秀美、林森雄、鍾張秀娟、郭廖秀
    允、邱清圳、蘇炳文、江廖玉梅、楊定順、江聯芳、林茂成
    於警詢之證述，雖屬被告黃麗娟、江祥、廖倫棟以外之人於
    審判外向司法警察所為之言詞陳述，然上開證人已於本院審
    理程序時到庭具結作證，並在賦予被告黃麗娟、江祥、廖倫
    棟暨選任辯護人對質詰問機會之情形下為證述，是被告黃麗
    娟、江祥、廖倫棟於訴訟上之程序權，既已受保障，上開證
    人於警詢之陳述，其瑕疵即經補正，而具證據能力，自得作
    為本案法院論斷之依據。
二、偵查部分：
    按被告以外之人於偵查中向檢察官所為陳述，除顯有不可信
    之情況者外，得為證據，此為刑事訴訟法第一百五十九條之
    一第二項所明定。偵查中對被告以外之人（包括證人、鑑定
    人、告訴人、被害人及共同被告等）所為之偵查筆錄，或被
    告以外之人向檢察官所提之書面陳述，性質上均屬傳聞證據
    。然現階段刑事訴訟法規定檢察官代表國家偵查犯罪、實施
    公訴，依法其有訊問被告、證人及鑑定人之權，證人、鑑定
    人且須具結，而實務運作時，檢察官偵查中向被告以外之人
    所取得之陳述，原則上均能遵守法律規定，不致違法取供，
    其可信度極高，職是，被告以外之人前於偵查中已具結而為
    證述，除反對該項供述得具有證據能力之一方，已釋明「顯
    有不可信之情況」之理由外，不宜以該證人未能於審判中接
    受他造之反對詰問為由，即遽指該證人於偵查中之陳述不具
    證據能力。被告黃麗娟、廖倫棟之選任辯護人雖爭執共同被
    告江祥於九十九年十月五日偵訊證詞之證據能力，暨被告黃
    麗娟、江祥、廖倫棟之選任辯護人固質疑證人朱進萬、邱阿
    敏、于徐秀美、林森雄、鍾張秀娟、郭廖秀允、邱清圳、蘇
    炳文、江廖玉梅、楊定順、江聯芳、林茂成偵訊證詞之證據
    能力，但查共同被告江祥於九十九年十月五日偵查中基於證
    人地位，具結證述有關被告黃麗娟、廖倫棟部分，及證人朱
    進萬、邱阿敏、于徐秀美、林森雄、鍾張秀娟、郭廖秀允、
    邱清圳、蘇炳文、江廖玉梅、楊定順、江聯芳、林茂成分別
    於檢察官偵訊時具結所為陳述，業經具結，有結文附卷可稽
    ，且選任辯護人皆未曾提及檢察官在偵查時，有任何不法取
    供之情形，則本院審酌該言詞陳述係由共同被告江祥及證人
    朱進萬、邱阿敏、于徐秀美、林森雄、鍾張秀娟、郭廖秀允
    、邱清圳、蘇炳文、江廖玉梅、楊定順、江聯芳、林茂成出
    於自由意識而陳述，又無其他證據足認該等證述有何顯不可
    信之情事，是共同被告江祥於九十九年十月五日偵訊及上開
    證人於偵查中之證言，自皆具有證據能力。
三、另本案其他卷證所涵括之供述證據及非供述證據，於本案辯
    論終結前，經本院依法踐行調查證據程序，公訴人、被告黃
    麗娟、江祥、廖倫棟及選任辯護人均不爭執各該證據之證據
    能力，且亦查無依法應排除其證據能力之情形，本院審酌各
    該證據作成時之情況，認適合作為本案之證據，是後述所引
    用證據之證據能力皆無疑義。
貳、有罪部分：
一、認定犯罪事實所憑之證據及理由：
    訊據被告黃麗娟、江祥、廖倫棟固坦承黃麗娟係九十九年第
    一屆臺中市（直轄市）北屯區同榮里里長選舉之候選人，江
    祥曾任同榮里里長，廖倫棟則為黃麗娟之乾爹，其等曾單獨
    或共同前往如附表一所示地點致贈「柔芙四季輕蓋毯」禮盒
    予如附表一所示之有投票權人等情不諱，惟均矢口否認有何
    行求賄賂之犯行，(一)被告黃麗娟辯稱：其在陳成添縣議員
    服務處擔任秘書，九十九年八月八日父親節前夕致贈「柔芙
    四季輕蓋毯」是為了關懷老人，贈禮時只有說爸爸節快樂，
    沒有任何請求、文宣或名片，也沒有叫他們投票給其云云；
    (二)被告江祥則辯以：爸爸節送禮時離選舉登記還很久，而
    且也沒有談到選舉，送禮的對象都是六十五歲以上的低收入
    戶老人，伊在偵訊時點頭只是表示知道為了選舉而送禮是犯
    罪，並非認罪云云；(三)被告廖倫棟辯解：因為鍾張秀娟在
    作慈濟，所以渠拿「柔芙四季輕蓋毯」給鍾張秀娟轉送貧困
    的人云云；(四)選任辯護人為被告黃麗娟、江祥、廖倫棟辯
    護稱：1.本案係以行求賄選罪提起公訴，而非期約、交付賄
    賂或不正利益。惟本案是否確有「提前賄選」之行求賄選行
    為，須視有無對價關係而定。又是否構成行求賄選犯行，必
    須「行賄及受賄者均預期於有意參選者成為候選人後，再由
    受賄主體即有投票權之人履行投票選舉該特定候選人之約定
    條件」始足當之。2.被告黃麗娟贈送輕蓋毯之對象均係年滿
    六十五歲以上老人，且一戶縱有二名年滿六十五歲老人，仍
    僅贈送一件輕蓋毯，苟有行求賄選之意圖，理應挨家挨戶逐
    一贈送。又此屆里長選舉係九十九年九月十三日至九月十七
    日始受理候選人登記，被告黃麗娟係於九十九年八月上旬贈
    送父親節禮物，贈送時並未「約其為一定投票權行使」之對
    價關係，且距離九十九年十一月二十七日選舉，相隔逾三個
    月，顯與里長選舉無對價關係。3.被告江祥於九十九年十月
    五日先後二次警詢都未坦承有任何「行求賄選之犯行」，同
    日偵訊，檢察官問「是否知道候選人送有價值的財物、禮品
    給選舉權人是犯罪？」，被告江祥回答：知道，並就違反選
    罷法部分為認罪。惟檢察官係問「候選人」如送有價值之財
    物或禮品給選民，要被告江祥回答是否犯罪，而被告黃麗娟
    於九十九年八月上旬並非里長候選人，該屆里長選舉係九十
    九年九月十三日至十七日始受理候選人登記，檢察官顯係以
    假設條件誘導詢問，被告江祥所為認罪之表示既係遭誘導所
    為，自不得為被告江祥不利之證據。4.被告廖倫棟僅贈送輕
    蓋毯給鍾張秀娟，贈送時並未告知該輕蓋毯係被告黃麗娟所
    贈送，證人鍾張秀娟亦未懷疑係里長候選人所送，被告黃麗
    娟事後復向證人鍾張秀娟表示與里長選舉有關，請證人鍾張
    秀娟支持，顯見被告廖倫棟贈送輕蓋毯給鍾張秀娟時，並未
    「約其為一定投票權行使」，並無「行求賄選」之對價關係
    。然查：
(一)被告黃麗娟為臺中市議員陳成添服務處之秘書，且係九十九
    年第一屆臺中市（直轄市）北屯區同榮里里長選舉之候選人
    ，該次選舉自九十九年九月十三日起至同年月十七日止參選
    登記，並於九十九年十一月二十七日投票，而如附表一所示
    之證人朱進萬、邱阿敏、于徐秀美、林森雄、鍾張秀娟均為
    臺中市北屯區同榮里里民，具有上揭選舉投票權等情，業據
    被告黃麗娟、江祥、廖倫棟坦認及該等證人證述在卷，並有
    卷附個人基本資料查詢結果、「台中市議員陳成添服務處秘
    書黃麗娟」名片、「同榮里里長參選人黃麗娟」名片得憑；
    又本案「柔芙四季輕蓋毯」禮盒乃係證人賴優慈於九十九年
    八月五日所訂購，總價六萬三千元，每份二百元，作為感謝
    黃麗娟仲介房屋買賣之謝禮，並囑廠商賴淑茵送至廖倫棟住
    處寄放，期間證人賴優慈曾取走七十五份，所餘二百四十份
    歸被告黃麗娟所有乙節，亦經被告黃麗娟、廖倫棟供承及證
    人賴優慈、賴淑茵證陳屬實，且有聚隆纖維股份有限公司臺
    北分公司電子計算機統一發票及內銷出貨單各一紙、新竹貨
    運客戶簽收單一紙在卷足稽，核屬相符，此部分之事實，自
    堪採信。
(二)就附表一編號一被告黃麗娟行求賄賂證人朱進萬部分：
  1.被告黃麗娟偕同不詳人士，於九十九年八月八日前某日，前
    往證人朱進萬位於臺中市○○區○○里○○路四一二號住處
    ，交付證人朱進萬「柔芙四季輕蓋毯」禮盒一份之事實，為
    被告黃麗娟所不否認，並經證人朱進萬於警、偵及審理時證
    述屬實，且有扣案如附表三編號三所示之「柔芙四季輕蓋毯
    」禮盒一份可證，是此部分之事實堪可認定。
  2.關於被告黃麗娟贈送「柔芙四季輕蓋毯」禮盒一份之目的，
    已據證人朱進萬於九十九年十月五日警詢時證稱：警方查扣
    物品係里長候選人黃麗娟贈送給我，她說這是八八節禮物，
    要祝我父親節快樂，並當場取出她的名片一張交給我本人，
    要我這一次選舉要多多支持她本人，是九十九年八月八日之
    前幾天，由黃麗娟及一位我不認識之女性陪同前來我家，黃
    麗娟僅說係送我父親節的禮物，並要我這一次里長選舉要支
    持並票投給她，我本人有投票權，因黃麗娟突然來送禮，我
    反應不及且有想要送還給黃麗娟，但又怕她誤會我不支持她
    ，因此我就原封不動將該禮物柔芙四季輕蓋毯，丟放在我住
    家二樓房間內之衣櫃角落處一直未使用等語明確（見警卷第
    三八頁至第四十頁）；復於同日偵查中具結證陳：是九十九
    年八月八日附近，某日早上我去運動回家時，黃麗娟有拿一
    張名片，和這個禮盒一起給我，說她要出來選里長，請我幫
    忙，她是先拿禮盒給我，之後再拿她的競選名片給我，我才
    知道，我也不好意思當面退還給她等詞甚詳（見臺灣臺中地
    方法院檢察署九十九年度選偵字第八號卷第一００頁至第一
    ０一頁）。
  3.被告黃麗娟、選任辯護人雖質疑證人朱進萬九十九年十月五
    日警、偵證詞之真實性，惟證人朱進萬關於此部分之證述，
    經本院於一００年八月二十四日當庭勘驗證人朱進萬該次警
    詢、偵訊錄音或錄影光碟結果，文意內容確與警偵筆錄所載
    相符，且員警詢問、檢察官訊問均採一問一答方式，訊問態
    度皆平和，亦讓證人朱進萬有時間思考再回答，證人朱進萬
    精神狀態良好，並無意識不清之情形，此有本院勘驗筆錄、
    錄音錄影光碟在卷可按（見本院卷二第九十頁至第九三頁、
    第一四五頁至第一四八頁），茲節錄如下：
  (1)節錄證人朱進萬九十九年十月五日警詢錄音光碟內容：
    問：她這回是參選什麼？
    答：里長。
    問：里長喔，她說要祝你八八節快樂喔？
    答：恩啊。
    問：她有拿一張名片給你，是不是這樣？
    答：恩啊。
    問：她拿名片之後，她跟你說什麼？
    答：說如果選舉就幫忙一下。
    問：幫忙算是多多支持她就對了？
    答：嗯啦。
    問：只有收到毛毯喔？
    答：一個毛毯，嗯。
    問：其他的沒有啦喔？
    答：其他都沒有。我就沒有在管這個，我早上我還是要去運
        動。
    問：好好，沒有關係。那你這個東西，這個禮品是不是警方查扣
        的這個？是嗎？
    答：是啦。
    問：好。你說她送你的日子你知道嗎？
    答：忘記了，不知道，知道八八節，之前…前還是後也不太記得
        了。
    問：沒辦法確定就對了？
    答：嗯。也不知道她要來啊。
    問：跟一個你不認識的男生陪她來的嗎？男的還是女的陪她來？
    答：女的勒。
    問：蛤？
    答：兩個都女的。
    問：要求說這回選舉你就幫忙支持她這樣而已，是不是這樣？
    答：嗯啦，拿一張名片，就說…
    問：說什麼？來。說什麼？
    答：拿一張名片啦。
    問：嗯。
    答：就說以後如果怎樣，就剛好可以幫她忙。
    問：什麼就剛好可以幫她忙？
    答：算說是幫忙她出來選里長，就是投給她就對了。
    問：喔，票投給她就對了？
    答：嗯。
    問：你跟這個送禮的黃麗娟有何關係？親戚還是什麼關係？
        蛤？
    答：沒有親戚關係，之前也不認識。
    問：沒有關係喔？
    答：沒有。
    問：不熟就對了？
    答：恩啊。
    問：不認識喔？
    答：嗯。
    問：跟她有仇恨嗎？
    答：也沒有。
    問：她去送禮的時候，她有跟你說她什麼人嗎？
    答：沒有說。
    問：拿一張她的名片而已嗎？
    答：嗯啊。
    問：是不是這樣？
    答：嗯啊嗯啊。
    問：拿名片之後她怎麼說？
    答：就說如果選舉有機會幫她忙，直接幫忙。
    問：她算跟你說她自己有誠意來祝你父親節快樂，麻煩你如
        果選舉幫她忙支持這樣？
    答：如果有機會幫她忙。
  (2)節錄證人朱進萬九十九年十月五日偵訊錄音錄影光碟內容：
    問：這個東西怎麼來的，這個誰送你的？
    答：送的喔，我早上都會去運動，回來時差不多十點左右。
    問：八月八日之前還是之後？
    答：好像之前還是…忘記了。
    問：那天早上你出去運動回來時候，怎麼樣？
    答：她就來我們家。
    問：誰？
    答：後來她拿一張名片的時候，那個黃麗娟說她要出來參選
        里長，剛好幫她忙這樣。
    問：黃麗娟有拿一張名片？她和誰去的？
    答：不認識，那個不認識。
    問：男的還是女的？
    答：女的，那個…她就和一個女生來，那個應該是沒有進來，我
        也太久了忘記了。就坐一下就走了。
  4.觀諸員警於九十九年十月五日在證人朱進萬住處所查扣由被
    告黃麗娟交付之名片一張（見臺灣臺中地方法院檢察署九十
    九年度選偵字第八號卷第九七頁），其上確實印載「同榮里
    里長參選人黃麗娟」字樣，基上，被告黃麗娟於前揭時、地
    交付「柔芙四季輕蓋毯」禮盒及競選名片予證人朱進萬時，
    既向證人朱進萬言明「如果選舉就幫忙一下。」、「如果選
    舉有機會幫她忙，直接幫忙。」等語，明顯可知被告黃麗娟
    所指即係里長選舉時，請證人朱進萬投其一票，而證人朱進
    萬亦知悉被告黃麗娟係為尋求里長選舉投票支持之事而贈送
    該「柔芙四季輕蓋毯」禮盒，證人朱進萬雖無受賄意思，惟
    因不好當面拒絕，仍予以收受，但並未允諾投票支持被告黃
    麗娟。是依證人朱進萬上揭證詞，被告黃麗娟所贈送之「柔
    芙四季輕蓋毯」禮盒，確係用於選舉中以換取投票支持之餽
    贈無誤，並非單純禮俗往來，而該「柔芙四季輕蓋毯」禮盒
    ，一般市場售價為一千二百八十元，網路特惠價亦需五百九
    十九元，證人賴優慈購買價格為二百元一情，有卷附網路售
    價單一紙、聚隆纖維股份有限公司臺北分公司電子計算機統
    一發票及內銷出貨單各一紙得參（見警卷第一一一、三三九
    頁），可知具有相當之經濟價值。從而，被告黃麗娟既確有
    對證人朱進萬行求賄賂之故意，證人朱進萬亦知該「柔芙四
    季輕蓋毯」禮盒係為里長選舉所致贈，而依據卷內資料，並
    無明確證據可資認定證人朱進萬有受賄意思，且向被告黃麗
    娟明示或默示「許以」其投票權為一定之行使，故應僅至「
    行求」階段，縱然如此，猶足認被告黃麗娟提出「柔芙四季
    輕蓋毯」禮盒致贈證人朱進萬，與行求證人朱進萬在里長選
    舉時投票支持被告黃麗娟之間，具有對價關係。
  5.至證人朱進萬嗣於九十九年十月八日警詢改稱：黃麗娟於九
    十九年七月間來我家找我，說要向我哥租圍牆吊掛競選看板
    ，那是我哥哥的圍牆，我將我哥的電話給她自己去聯絡，因
    為沒有拿租金，所以黃麗娟於九十九年八月八日前後幾天拿
    一件柔芙四季輕蓋毯送我，說是要感謝我云云；又於本院審
    理時異稱：黃麗娟於爸爸節前拿毯子來只有說爸爸節快樂，
    沒有說什麼，也沒有附名片，當時我不知道黃麗娟要出來選
    同榮里里長，是到九月份黃麗娟到我家說要選里長，才拿扣
    案名片給我，說想要借對面我哥哥朱進旺的地方掛旗幟，黃
    麗娟第一次跟我拜託說里長選舉時要支持她是在九十九年九
    月上旬，我第一次警詢時說黃麗娟於九十九年八月八日前一
    起拿毯子及名片來，那是警察硬說的、大聲兇我，給我壓力
    云云。惟查：
  (1)證人朱進萬固自九十九年十月八日警詢起翻異稱「柔芙四季
    輕蓋毯」禮盒係被告黃麗娟為感謝租掛看板、旗幟而贈送云
    云，然經本院於一００年八月二十四日當庭勘驗證人朱進萬
    之九十九年十月八日警詢錄音光碟，發現被告黃麗娟於證人
    朱進萬該次接受員警詢問時非但在場，且不斷插話，以「七
    、八月間。」、「說租的就好了，不用說的那麼複雜。」、
    「不用說的那麼複雜，說租的就好了（黃麗娟小聲跟朱進萬
    說：這個這樣就不會再傳喚了，都沒事了。）這算…沒有在
    錄音啦厚，還是有？」、「想要跟他（指朱進萬）說話。」
    、「算說沒有跟我拿租金，送他毯子。」等語暗示、誘導證
    人朱進萬，而證人朱進萬在被告黃麗娟干擾、引導下，亦不
    時附和稱「嗯啦。」、「她就感謝我介紹，送我一件毯子。
    嗯啦。」、「沒有啦，她就跟我租，我就幫她介紹，可能是
    那個感謝，拿那個毯子給我這樣而已。」，則證人朱進萬該
    次警詢陳述，明顯受到在場被告黃麗娟之影響、左右，此部
    分證詞之真實性，已大有可疑。
  (2)再者，證人朱進萬於九十九年十月八日警詢中陳述：黃麗娟
    是九十九年七月來找我，我將我哥的電話給她自己去聯絡云
    云，然於本院審理時則稱：黃麗娟於九十九年九月到我家說
    要選里長，跟我拜託說對面的空地讓她掛旗幟云云，足見證
    人朱進萬此二次有關吊掛看板、旗幟之陳述，明顯不符，況
    如係證人朱進萬之兄朱進旺提供場地供被告黃麗娟吊掛看板
    、旗幟、布條，按理被告黃麗娟應係致贈禮品予朱進旺為是
    ，何以會將「柔芙四季輕蓋毯」禮盒贈與證人朱進萬？此亦
    有違常情。
  (3)證人朱進萬雖又稱：扣案名片是黃麗娟九十九年九月份到我
    家說要選里長、掛旗幟布條時才拿給我，第一次警詢時我說
    黃麗娟於八月八日前一起拿毯子及名片給我，那是因為警察
    大聲兇我，給我壓力云云。惟，經本院當庭勘驗證人朱進萬
    九十九年十月五日警詢筆錄結果，員警詢問態度平和，且讓
    證人朱進萬有時間思考再回答，證人朱進萬精神狀態良好，
    並無意識不清之情形，有上揭本院勘驗筆錄得考，已如前述
    ，查無證人朱進萬所稱員警很兇、給伊壓力之狀況。而證人
    朱進萬於九十九年十月五日警詢時，明確證稱被告黃麗娟係
    將扣案之印有「同榮里里長參選人黃麗娟」名片及「柔芙四
    季輕蓋毯」禮盒一同交付予伊屬實，徵之證人朱進萬與被告
    黃麗娟並無仇怨，業據陳明在卷，衡情證人朱進萬應無設詞
    攀誣，或虛構事實以陷害被告黃麗娟之理，是以，倘被告黃
    麗娟未有前揭行為，證人朱進萬何須指證被告黃麗娟有同時
    致贈「柔芙四季輕蓋毯」禮盒及交付扣案名片之行為？
  (4)基上，證人朱進萬於九十九年十月八日警詢及本院審理改稱
    ：黃麗娟是九十九年八月八日前後幾天拿一件柔芙四季輕蓋
    毯來感謝我云云，明顯與伊九十九年十月五日警、偵證詞不
    符，而證人朱進萬於九十九年十月五日警詢、偵訊所述距事
    發時間較近，記憶較真實，且係單獨面對員警或檢察官之訊
    問，並無被告在庭或其他成員參與旁聽之壓力，亦無事後串
    謀之情形，自較少受到外力干擾，應較可信，益徵證人朱進
    萬於九十九年十月八日警詢及本院所述，有所顧忌且刻意迴
    避，顯係事後維護被告黃麗娟之詞，不足採信。
  6.選任辯護人雖為被告黃麗娟辯護稱：依證人朱進萬於九十九
    年十月八日警詢及鈞院審理中之證詞，被告黃麗娟贈送「柔
    芙四季輕蓋毯」時並未談及競選事宜，非因將競選里長始贈
    送該「柔芙四季輕蓋毯」，顯無行求賄賂之對價關係，且被
    告黃麗娟應該是拿「台中市議員陳成添服務處秘書黃麗娟」
    名片給證人朱進萬，因為被告黃麗娟是在九十九年九月十三
    日登記參選後，才印製同榮里里長候選人名片，該參選名片
    於九十九年八月初根本還沒印，並提出印製名片收據二紙為
    證。然證人朱進萬於九十九年十月八日警詢及本院審理所為
    證言，礙難憑採之理由，前已詳細論述；又選任辯護人固提
    供友亮專業攝影收據二紙，欲證明該「同榮里里長參選人黃
    麗娟」名片係分別於九十九年九月十八日及九月二十七日所
    印製，但徵諸歷年來國內各項選舉均甚激烈，有意參選之候
    選人於參選登記前，即提前積極進行佈署活動，著手為各項
    選舉事務之進行，並提早於參選登記前印製無號次之參選名
    片已屬常態，是以，卷附二紙名片印製收據，至多僅能證明
    被告黃麗娟曾於九十九年九月十八日及九月二十七日委託友
    亮專業攝影印製名片，尚難據此證明被告黃麗娟未曾於參選
    登記前印製「同榮里里長參選人黃麗娟」之名片。因之，選
    任辯護人此部分之辯護及所提收據，自難作為有利被告黃麗
    娟之認定。
(三)就附表一編號二被告黃麗娟、江祥行求賄賂證人邱阿敏部分
    ：
  1.被告黃麗娟、江祥於九十九年八月初某日，前往證人邱阿敏
    位於臺中市○○區○○里○○路○段一八一之三號邱阿敏住
    處，交付證人邱阿敏「柔芙四季輕蓋毯」禮盒一份之事實，
    為被告黃麗娟、江祥所不否認，並經證人邱阿敏於警、偵及
    審理時證述在卷，且有扣案如附表三編號四所示之「柔芙四
    季輕蓋毯」禮盒一份可證，是此部分之事實堪可認定。
  2.關於被告黃麗娟、江祥贈送「柔芙四季輕蓋毯」禮盒一份之
    目的，已據證人邱阿敏於九十九年十月五日警詢時證稱：搜
    索現場警方查扣物品是黃麗娟及江祥拿到我家的，大約是九
    十九年八月初某天傍晚時，由黃麗娟及江祥送來「柔芙四季
    輕蓋毯」一件及黃麗娟名片一張，他們直接放在桌上，只有
    說拜託一下而已，我有北屯區同榮里選舉權等語明確（見警
    卷第八七頁至第八九頁）；復於同日偵查中具結證陳：我有
    同榮里投票權，查扣的蓋毯是在九十九年八月初傍晚三至四
    點黃麗娟跟舊里長江祥拿到我家的，他們只有拿一件給我，
    江祥有跟我說「拜託」，他交付一件蓋毯給我，名片是他講
    拜託的時候順便拿給我的，黃麗娟都沒有說什麼，黃麗娟是
    江祥帶來的等詞甚詳（見臺灣臺中地方法院檢察署九十九年
    度選偵字第八號卷第一五一頁至第一五二頁）。
  3.被告黃麗娟、江祥及選任辯護人雖質疑證人邱阿敏九十九年
    十月五日警、偵證詞之真實性，惟證人邱阿敏關於此部分之
    證述，經本院於一００年八月二十四日當庭勘驗證人邱阿敏
    該次警詢、偵訊錄音或錄影光碟結果，文意內容確與警偵筆
    錄所載相符，且員警詢問、檢察官訊問均採一問一答方式，
    訊問態度皆平和，亦讓證人邱阿敏有時間思考再回答，證人
    邱阿敏精神狀態良好，並無意識不清之情形，此有本院勘驗
    筆錄、錄音錄影光碟在卷可按（見本院卷二第一０七頁背面
    至第一一一頁、第一六三頁至第一六七頁），茲節錄如下：
  (1)節錄證人邱阿敏九十九年十月五日警詢錄音光碟內容：
    問：警方在妳家查到的東西是什麼人的？
    答：拜託那個人的。
    問：什麼人的？
    答：江祥拿來的啊。
    問：江祥和什麼人？
    答：跟那個…麗娟喔。
    問：其他的沒有就對了。妳於何時在什麼地方收到黃麗娟和江祥
        送的毯子？
    答：就八月初左右的樣子。
    問：誰拿給妳的？
    答：就把我放著，放在那個那個桌子那個。
    問：放桌上？
    答：嗯啦，放桌子那。把我放著，說拜託這樣而已，就那個
        。
    問：「拜託」誰跟你講的？
    答：江祥啊。
  (2)節錄證人邱阿敏九十九年十月五日偵訊錄音錄影光碟內容：
    問：有拿這個毯子是嗎？
    答：拿一件毯子。
    問：問喔，這個名片也是從你那拿到的？
    答：嗯，上面…跟我拜託這樣。
    問：實在…。這個毯子是誰送的？
    答：那個那個以前的舊里長江祥和一個女的。
    問：他們何時拿去你家的？
    答：差不多八月初，八月初左右。
    問：八月初，八月初拿給我的，八月初。妳說是黃麗娟和江
        祥是嗎？
    答：嗯嗯。
    問：拿給妳的時候，他們兩個有說什麼話給妳？
    答：沒有，他說拜託這樣而已，沒有說什麼，我就帶小孩，
        小孩在那個，就拜託這樣。
    問：是誰跟妳說的？江祥還是黃麗娟？
    答：江祥。
    問：江祥。黃麗娟在旁邊說什麼？
    答：沒有，她沒有說。
    問：並交付一件蓋毯給我。那時候在毯子前面，上面就貼一
        張名片？
    答：沒有貼啦，他算手拿著放在那裡。
    問：喔。他是說，他交付一件蓋毯給我，他交付一件蓋毯給
        我，然後上面，名片喔，名片是他講拜託的時候順便拿
        給我的。是他講拜託的時候順便拿給我的。名片他是放
        著的是嗎？
    答：嗯，跟我說，拜託喔，這樣放著。
    問：所以他是拿給妳之後，妳就放在？
    答：我就放在上面。
    問：喔。是他，是江祥拿給我的時候，我把它放在包裝盒上
        的，好，等一下喔。黃麗娟有說什麼嗎？
    答：沒有。
    問：妳說江祥，妳說黃麗娟是江祥帶來的？
    答：嗯啦。
    問：哪一個是拿東西給妳的人，妳跟我講一下？
    答：他就，他就一來就把它放在桌上。
    問：哪一個？
    答：江祥。
  4.依證人邱阿敏前揭證詞，被告黃麗娟、江祥於上開時、地，
    將「柔芙四季輕蓋毯」禮盒一份交付予證人邱阿敏時，雖僅
    稱「拜託」，而未直接以言語表示請證人邱阿敏於里長選舉
    中投票支持被告黃麗娟，然證人邱阿敏與被告黃麗娟、江祥
    並非熟識，之前亦無贈物往來，已據陳明在卷，而行賄乃犯
    罪行為，除非具相當交情或熟識者外，常態上大多以暗示之
    隱諱手法行之，又被告黃麗娟、江祥贈送「柔芙四季輕蓋毯
    」禮盒予證人邱阿敏，既非出於雙方平常彼此餽贈之習慣，
    被告二人若無特殊目的請託，何以送禮予人須出言「拜託」
    ？且被告江祥斯時亦交付名片一張予證人邱阿敏，衡諸常情
    均會認為此一動作確與選舉有關，況被告江祥亦於九十九年
    十月五日偵訊時承認犯罪（被告江祥、選任辯護人關此部分
    之爭執，見後述），足見被告黃麗娟、江祥致贈之意係欲尋
    求證人邱阿敏於里長選舉中支持被告黃麗娟無訛，並非單純
    之禮俗往來。而該「柔芙四季輕蓋毯」禮盒，一般市場售價
    為一千二百八十元，網路特惠價亦需五百九十九元，證人賴
    優慈購買價格為二百元乙節，前已敘及，可知具有相當之經
    濟價值。從而，被告黃麗娟、江祥既確有對證人邱阿敏行求
    賄賂之故意，證人邱阿敏亦可得知該「柔芙四季輕蓋毯」禮
    盒係為里長選舉所致贈，而依據卷內資料，並無明確證據可
    資認定證人邱阿敏有受賄意思，且已向被告黃麗娟、江祥明
    示或默示「許以」其投票權為一定之行使，故應僅至「行求
    」階段，縱然如此，猶足認被告黃麗娟、江祥提出「柔芙四
    季輕蓋毯」禮盒致贈證人邱阿敏，與行求證人邱阿敏在里長
    選舉時投票支持被告黃麗娟之間，具有對價關係。
  5.至證人邱阿敏固於本院審理時稱：伊不知道江祥是要拜託什
    麼，伊到年底才知道黃麗娟要選里長云云。選任辯護人並據
    此為被告黃麗娟、江祥辯護稱：依證人邱阿敏於鈞院審理中
    之證詞，被告黃麗娟、江祥贈送「柔芙四季輕蓋毯」時並未
    談及競選事宜，非因將競選里長始贈送該「柔芙四季輕蓋毯
    」，顯無行求賄賂之對價關係。然證人邱阿敏與被告黃麗娟
    原不認識，與被告江祥亦無交情，彼此間未曾餽贈，從無交
    流，此為其等所是認，衡情本不熟識之人突然登門造訪復致
    贈禮物，縱適逢八八佳節，亦無隨意收受之理，必會探究送
    禮原因，始符常理，而被告江祥於里長參選登記前一個月左
    右，帶同被告黃麗娟特意登門贈送相當價值之禮盒，且出示
    名片並口稱「拜託」，其尋求支持之意已不言可喻，衡諸賄
    選行為授受雙方，本無須諸多之言語或舉動，彼此心領神會
    即足，堪認證人邱阿敏已得知悉被告黃麗娟、江祥此舉係為
    尋求里長選舉投票支持，故未多問。綜上，證人邱阿敏於審
    理中所為迴護之詞，尚難作為有利被告黃麗娟、江祥之認定
    。
(四)就附表一編號三被告黃麗娟行求賄賂證人于徐秀美部分：
  1.被告黃麗娟委由姓名年籍不詳之成年助選員，於九十九年十
    月五日往前回溯十多日，前往證人于徐秀美位於臺中市○○
    區○○里○○路○段一八一之四號住處，交付證人于徐秀美
    「柔芙四季輕蓋毯」禮盒一份之事實，業經證人于徐秀美於
    警偵時證述在卷，並有扣案如附表三編號五所示之「柔芙四
    季輕蓋毯」禮盒一份可證，是此部分之事實堪可認定。
  2.關於被告黃麗娟委託不詳助選員贈送「柔芙四季輕蓋毯」禮
    盒一份之目的，已據證人于徐秀美於九十九年十月五日警詢
    時證稱：是於十幾天前（正確時間我不記得了），一位我不
    認識的人拿到我現住處送我的；送「柔芙四季輕蓋毯」給我
    之人沒有表示身份，僅稱是代表同榮里里長候選人黃麗娟來
    贈送的；送「柔芙四季輕蓋毯」給我之人當時亦有給我同榮
    里里長候選人黃麗娟之選舉名片（警方查扣之物），然後用
    手指要我在同榮里里長選舉時投給參選人黃麗娟等語明確（
    見警卷第九六頁至第九七頁）；復於同日偵查中證陳：我有
    同榮里投票權；有一群助選的人拿來我家，其中一個人進來
    我家拿給我一件毛毯，並交付一張黃麗娟名片給我，並比那
    張名片說要選給她；我把它放在我家裡，她來選里長，她說
    什麼，我就回應什麼，像別的里長來說拜託，我也會說好，
    該不認識的人來跟我說拜託，我也說好等詞甚詳（見臺灣臺
    中地方法院檢察署九十九年度選偵字第八號卷第一七二頁至
    第一七三頁）；又於九十九年十月八日警詢時證稱：我於第
    一次筆錄表示，十幾天前有收到一份柔芙四季輕蓋毯，係黃
    麗娟所送；黃麗娟以前都沒有送過我東西，直至最近她要參
    選里長才送東西至我家，可能是要請託我這次選舉支特她等
    語在卷。
  3.被告黃麗娟、選任辯護人雖質疑證人于徐秀美警、偵證詞之
    真實性，惟證人于徐秀美關此部分之證述，經本院於一００
    年八月二十四日當庭勘驗證人于徐秀美警詢、偵訊錄音或錄
    影光碟結果，文意內容確與警偵筆錄所載相符，且員警詢問
    、檢察官訊問均採一問一答方式，訊問態度皆平和，亦讓證
    人于徐秀美有時間思考再回答，證人于徐秀美精神狀態良好
    ，並無意識不清之情形，此有本院勘驗筆錄、錄音錄影光碟
    在卷可按（見本院卷二第九四頁背面至第九八頁、第一四九
    頁背面至第一五三頁背面），茲節錄如下：
  (1)節錄證人于徐秀美九十九年十月五日警詢錄音光碟內容：
    問：你是於何時，何時人拿來的妳記得嗎？
    答：不記得了。
    問：不記得了。差不多多久以前？
    答：差不多，應該是半個多月前。
    問：半個多月前，這時？
    答：十多天了。
    問：送這個毯子給你的人有表示他是什麼人嗎？
    答：他就拿那張單子，叫我選給那個這樣。
    問：他沒有說他是誰？
    答：嗯。
    問：只有說他代表這個候選人來送的，是嗎？
    答：嗯。
    問：他送禮的時候，順便帶警方扣到的名片給妳，表示說里
        長選舉的時候就投給這個人就對了。是嗎？
    答：是。
    問：他拿名片，有拿這個名片給妳，用手比叫妳說要選舉，
        說選舉的時候投給這個就對了？
    答：嗯啦。
    問：是嗎？
    答：是。
  (2)節錄證人于徐秀美九十九年十月五日偵訊錄音錄影光碟內容
    ：
    問：這個名片，也是扣到的？
    答：這個名片是她要選這個。
    問：你跟檢察官說這名片是放在哪裡？
    答：她名片放，她就算拿來，拿一張，拿那個毯子給我，順
        便拿。
    問：喔？
    答：那個不認識的，那個不認識的拿一，跟我說叫我要選給
        她這樣子。
    問：喔，拿給我的時候，我放在我家的。這個毯子是何人送
        的？
    答：我不知道，一個不認識的三、四十歲人。
    問：三、四十歲人喔？
    答：那個算說是幫她助選的。
    問：什麼時候送的？
    答：十多日了。
    問：八月還是九月？
    答：好像九月的樣子。
    問：喔。是黃麗娟和誰？
    答：沒有，我是一個陌生的，不曾看過。
    問：一個陌生的，江祥是嗎？
    答：不是。
    問：不是？
    答：就一個算我，那個人我不曾看過。
    問：是一個我不認識的人？
    答：嗯啊。
    問：喔，有一群，有一群助選的人，拿來我家。那他拿給妳
        的時候有說什麼？
    答：他沒說什麼，他就拿一張名片跟那個毯子給我，跟我說
        。
    問：他拿給我一件毛毯？
    答：他跟我比說選給她這樣。
    問：然後並交付一張黃麗娟的名片給我，並對我比拜託，並
        對我比。妳說跟妳比，是比什麼？
    答：比這張名片，叫我選給她這樣。
    問：並比那張名片說選給她。問，其中一個人進來我家，妳
        怎麼知道他在助選？
    答：他們就一群人，有名片。
  (3)節錄證人于徐秀美九十九年十月八日警詢錄音光碟內容：
    問：問啦喔，十幾天前，妳有收到一條毯子啦？
    答：毯子（點頭）。
    問：妳十多，妳說，妳第一次筆錄上面是說十多天前妳有收
        到一件毯子？
    答：有，有毯子。
    問：這個誰送的？
    答：黃麗娟送的。
    問：黃麗娟送的啦厚？
    答：嗯。
    問：妳第一次是為什麼說妳不知道？還是妳不記得了？
    答：沒有啦，我那時候跟你說做生意很多人了，我就看好像
        有人進來，沒有注意，有看到一個年輕人，我也不知道
        ，到底是她拿的，還是年輕人拿的，我也不知道。
    問：所以妳瞭解妳現在知道這是黃麗娟送的啦厚？
    答：嗯嗯。
    問：確實她拿給妳們嗎？
    答：嗯，他們那班拿給我。
    問：我跟妳講，妳之前有收過她的東西嗎？
    答：沒有。
    問：都沒有？
    答：只有這一次，我就「壞了了（臺語）」。
    問：這次她要參選的時候，妳才收到東西？
    答：對對。
    問：那我們單純想，這樣她是什麼用意？妳感覺，她是不是
        叫妳支持？
    答：叫我選給她這樣。
    問：她送妳這個之前有不曾送過，只有這次？
    答：沒有沒有，只有一次。
    問：登記參選？
    答：對對。
    問：妳才收到她的東西？
    答：對。
    問：這個用妳淺淺的想？
    答：我也知道她叫我。
    問：叫妳來支持？
    答：支持。
  4.觀諸員警於九十九年十月五日在證人于徐秀美住處所查扣由
    被告黃麗娟託不詳助選員交付之名片一張（見警卷第一一０
    頁），其上確實印載「同榮里里長參選人黃麗娟」字樣，基
    上，該不詳助選員於前揭時、地交付「柔芙四季輕蓋毯」禮
    盒及競選名片予證人于徐秀美時，既以手指著名片，要求證
    人于徐秀美投票支持，明顯可知其意即係里長選舉時，請證
    人于徐秀美投被告黃麗娟一票，而證人于徐秀美亦知悉被告
    黃麗娟係為尋求里長選舉投票支持之事而贈送該「柔芙四季
    輕蓋毯」禮盒，證人于徐秀美雖無受賄意思，惟因不好當面
    拒絕，仍予以收受，但並未允諾投票支持被告黃麗娟。是依
    證人于徐秀美上揭證詞，被告黃麗娟託人贈送之「柔芙四季
    輕蓋毯」禮盒，確係用於選舉中以換取投票支持之餽贈無誤
    ，並非單純禮俗往來，而該「柔芙四季輕蓋毯」禮盒，具有
    相當之經濟價值，迭如前述。從而，被告黃麗娟既確有對證
    人于徐秀美行求賄賂之故意，證人于徐秀美亦知該「柔芙四
    季輕蓋毯」禮盒係為里長選舉所致贈，而依據卷內資料，並
    無明確證據可資認定證人于徐秀美有受賄意思，且已向被告
    黃麗娟明示或默示「許以」其投票權為一定之行使，故應僅
    至「行求」階段，縱然如此，猶足認被告黃麗娟提出「柔芙
    四季輕蓋毯」禮盒致贈證人于徐秀美，與行求證人于徐秀美
    在里長選舉時投票支持被告黃麗娟之間，具有對價關係。
  5.至證人于徐秀美嗣於本院審理時改稱：是江祥在八月爸爸節
    送的，沒有說里長選舉要支持何人，沒有附名片，也沒有說
    毯子是何人要給我的，我是等看到廣告，有競選旗子及標誌
    出來時，才知道黃麗娟要選里長，扣案名片是要選舉時才拿
    給我的云云。選任辯護人並據此為被告黃麗娟辯護稱：依證
    人于徐秀美於鈞院審理中之證詞，贈送「柔芙四季輕蓋毯」
    時並無約其投票權為一定行使之對價關係。惟查：稽諸證人
    于徐秀美於歷次警詢、偵查時，履稱：「柔芙四季輕蓋毯」
    是十多日前，一個不認識、陌生、未曾見過的三、四十歲年
    輕人拿來的，並指著名片要我選給她，是登記參選後才收到
    她的東西，並不是江祥拿來的等語明確。而被告江祥係同榮
    里前里長，於九十九年八、九月間年約六十歲，證人于徐秀
    美見過且認識被告江祥，此為被告江祥、證人于徐秀美所是
    認，則該「柔芙四季輕蓋毯」禮盒果係被告江祥攜至證人于
    徐秀美住處贈送，證人于徐秀美縱使忙於生意，亦不致於將
    年約六十歲之江祥，錯認為三、四十歲之陌生年輕人。至證
    人于徐秀美雖曾於九十九年十月五日偵查中稱伊與邱阿敏住
    隔壁，有可能是同一天云云，但證人于徐秀美嗣於九十九年
    十月八日第二次警詢時，業已確認是查獲十多天前拿來，且
    係登記參選後才收到等詞在卷。基上，本院審酌證人于徐秀
    美於九十九年十月五日、八日警詢、偵訊所述與案發時間較
    接近，記憶較清晰，陳述亦坦然，並無被告在庭或其他成員
    參與旁聽之壓力，且未有他人左右、事後串證之情形，應較
    可信。反觀證人于徐秀美於本院審理之證述，明顯與警、偵
    證詞不符，有受外力干擾而統一口徑將送禮時間、理由導向
    爸爸節餽贈之嫌，顯係刻意迴避，坦護被告黃麗娟之詞，不
    足採信。
(五)就附表一編號四被告黃麗娟行求賄賂證人林森雄部分：
  1.被告黃麗娟於九十九年八月初某日，前往證人林森雄位於臺
    中市北屯區同榮里更生巷二六之十號居處，因證人林森雄不
    在家，被告黃麗娟遂將「柔芙四季輕蓋毯」禮盒一份放置在
    證人林森雄家門口之事實，為被告黃麗娟所不否認，並經證
    人林森雄於警、偵及審理時證述在卷，且有扣案如附表三編
    號六所示之「柔芙四季輕蓋毯」禮盒一份可證，是此部分之
    事實堪可認定。
  2.關於被告黃麗娟贈送「柔芙四季輕蓋毯」禮盒一份之目的，
    已據證人林森雄於九十九年十月八日警詢時證稱：是今年國
    曆八月初，黃麗娟將這份毛毯送到我家門口，然後我孫子就
    把這份禮盒打開，是一份毛毯。我知道黃麗娟有要參選里長
    ，在路上遇見她，都會叫我支持她；黃麗娟以前都沒有送過
    我東西，直至最近她要參選里長才送東西至我家，可能是要
    請託我這次選舉支持她。我有本次五都選舉里長投票權等語
    明確（見警卷第一一三頁）；復於九十九年十月十一日偵查
    中具結證陳：我有收到黃麗娟送的毛毯，是九十九年八月初
    ，我猜想是黃麗娟送的，我當時人不在家，她當時送毛毯禮
    盒放在我家門口，禮盒裡面沒有留有她的名片，只有在路上
    遇到會請我說里長選舉要支持她，大概是八月八日或九日，
    我早上要去田裡時，遇到黃麗娟，她有跟我說東西放在我家
    門口，拜託我支持她，我有同榮里里長的投票權等詞甚詳（
    見臺灣臺中地方法院檢察署九十九年度選偵字第八號卷第二
    九七頁至第二九八頁）。
  3.被告黃麗娟、選任辯護人雖質疑證人林森雄上開警、偵證詞
    之真實性，惟證人林森雄關於此部分之證述，經本院於一０
    ０年八月二十四日當庭勘驗證人林森雄該次警詢、偵訊錄音
    或錄影光碟結果，文意內容確與警偵筆錄所載相符，且員警
    詢問、檢察官訊問均採一問一答方式，訊問態度皆平和，亦
    讓證人林森雄有時間思考再回答，證人林森雄精神狀態良好
    ，並無意識不清之情形，此有本院勘驗筆錄、錄音錄影光碟
    在卷可按（見本院卷二第九八頁至第九九頁、第一五三頁背
    面至第一五四頁背面），茲節錄如下：
  (1)節錄證人林森雄九十九年十月八日警詢錄音光碟內容：
    問：是為什麼黃麗娟要送東西給你？你覺得呢？應該是要叫
        你？
    答：我也，我也莫名其妙，到底不知道要做什麼，什麼…我
        就不知道。
    問：之前都不曾送過，只是最近她？
    答：嗯啊。
    問：要選里長才送你？
    答：八月初才送，她。
    問：應該是說要叫你支持吧。是不是？
    答：可能是要這樣的樣子。
    問：可能是啦厚？
    答：嗯。這是，如果判斷可能是這樣而已。
    問：判斷是這樣。要不然之前她沒有參選時都沒有在送東西
        ？
    答：嗯啊，要不然也沒有。
  (2)節錄證人林森雄九十九年十月十一日偵訊錄音錄影光碟內容
    ：
    問：沒有啦，我說後面她有說這個東西是她送的嗎？
    答：後面她就說你如果那個就拜託一下。
    問：後面她有跟你說這個東西是她送的嗎？叫你選舉時支持？
    答：她說這個東西我放在門口。
    問：什麼時候啦？何時她跟你說東西放在門口？
    答：就在路上遇到嘛。
    問：是那天之後嗎？
    答：八月，差不多八月，八月初八、九左右。
    問：八月初八或初九。
    答：她就說我的東西放在你家門口，她這樣跟我講而已。
    問：她有跟你說東西放在我家門口。拜託你支持她嗎？
    答：嗯，拜託你選給我這樣而已。
  4.基上，被告黃麗娟於九十九年八月初某日，先將「柔芙四季
    輕蓋毯」禮盒一份放置在證人林森雄家門口，嗣於九十九年
    八月八日或九日於路上巧遇證人林森雄時，既向證人林森雄
    言明：這個東西我放在門口、你如果那個就拜託一下、拜託
    你選給我等語，明顯可知被告黃麗娟所指即係里長選舉時，
    請證人林森雄投其一票，足見證人林森雄已知被告黃麗娟係
    為尋求里長選舉投票支持之事而贈送該「柔芙四季輕蓋毯」
    禮盒，而證人林森雄雖無受賄意思，惟因不好當面拒絕，致
    未退還，是依證人林森雄上揭證述，被告黃麗娟所贈送之「
    柔芙四季輕蓋毯」禮盒，確係用於選舉中以換取其投票支持
    之餽贈無訛，並非單純禮俗往來，而該「柔芙四季輕蓋毯」
    禮盒的確具有相當之經濟價值屬實。從而，被告黃麗娟既確
    有對證人林森雄行求賄賂之故意，證人林森雄亦知該「柔芙
    四季輕蓋毯」禮盒係為里長選舉所致贈，而依據卷內資料，
    並無明確證據可資認定證人林森雄有受賄意思，且已向被告
    黃麗娟明示或默示「許以」其投票權為一定之行使，故應僅
    至「行求」階段，縱然如此，猶足認被告黃麗娟提出「柔芙
    四季輕蓋毯」禮盒致贈證人林森雄，與行求證人林森雄在里
    長選舉時投票支持被告黃麗娟之間，具有對價關係。
  5.至證人林森雄固於本院審理時稱：黃麗娟於八月八日或九日
    在路上遇到伊只有說爸爸節快樂，並說「柔芙四季輕蓋毯」
    禮盒是她送的，伊於偵訊時並未說黃麗娟有拜託伊選舉時支
    持云云。選任辯護人並據此為被告黃麗娟辯護稱：依證人林
    森雄於鈞院審理中之證詞，被告黃麗娟贈送「柔芙四季輕蓋
    毯」時並無約其投票權為一定行使之對價關係。然徵之證人
    林森雄於九十九年十月十一日偵查時，明確證稱被告黃麗娟
    有於九十九年八月八日或九日，在路上向伊表示：這個東西
    我放在門口、你如果那個就拜託一下、拜託你選給我等情屬
    實，此有上開本院勘驗筆錄可憑，而證人林森雄與被告黃麗
    娟並無怨隙，業據陳明在卷，衡情證人林森雄當無故意虛構
    誣陷被告黃麗娟之理。本院斟酌證人林森雄於審理翻異之詞
    ，與伊前述證詞明顯不符，而證人林森雄於九十九年十月八
    日警詢及九十九年十月十一日偵訊所稱距離事發時點較近，
    記憶較真實，且係單獨面對員警或檢察官之訊問，陳述坦然
    ，並無被告在庭或其他成員參與旁聽之壓力，亦無事後統一
    口徑之情形，應較可信，而證人林森雄於本院之證述，乃係
    有意識之迴避，顯係維護被告黃麗娟之詞，不值為採。再者
    ，所謂行求賄賂，指行為人自行主動要求送賄，以行賄者一
    方之意思表示為已足，雖不以對方允諾為必要，惟其行賄之
    意思表示達於對方時，即足成立。本案被告黃麗娟既於事後
    向證人林森雄言明：這個東西我放在門口、你如果那個就拜
    託一下、拜託你選給我等語，顯然被告黃麗娟行求賄賂之意
    思業已到達證人林森雄，並為證人林森雄所明瞭知悉，則選
    任辯護人稱其等間並無對價關係乙節，尚有誤會。
(六)就附表一編號五被告黃麗娟、廖倫棟行求賄賂證人鍾張秀娟
    部分：
  1.被告廖倫棟於九十九年八月八日前某日，前往證人鍾張秀娟
    位於臺中市北屯區同榮里中港巷三弄十二號住處，交付證人
    鍾張秀娟「柔芙四季輕蓋毯」禮盒一份之事實，為被告黃麗
    娟、廖倫棟所不否認，並經證人鍾張秀娟於警、偵及審理時
    證述在卷，是此部分之事實堪可認定。
  2.關於被告黃麗娟、廖倫棟贈送「柔芙四季輕蓋毯」禮盒一份
    之目的，已據證人鍾張秀娟於九十九年十一月十五日偵訊時
    證稱：我有拿一盒柔芙四季輕蓋毯給葉曾美月，是廖倫棟送
    我的，因為前一陣子我去新竹，沒有回來，他說黃麗娟有來
    過，沒有找到我，所以就拿一盒四季輕蓋毯來給我。廖倫棟
    拿東西給我的時候，有說是黃麗娟要送我的，廖倫棟有說黃
    麗娟要選里長，請我支持她。廖倫棟是今年父親節前，大概
    是八月八日附近拿到我戶籍地送我的，我有同榮里的選舉權
    ，廖倫棟當初送我時，只是說這東西送我，並說黃麗娟有要
    出來選里長，請我支持。我是一直到警察通知我到警察局說
    明時，我才知道這東西是黃麗娟的等語明確（見臺灣臺中地
    方法院檢察署九十九年度選偵字第八號卷第三六０頁至第三
    六二頁）。且經本院於庭前勘驗證人鍾張秀娟該次偵查錄影
    光碟結果，文意內容確與偵訊筆錄所載相符，有本院勘驗筆
    錄、錄影光碟在卷可按（見本院卷二第一六九頁至第一七０
    頁背面），而被告黃麗娟、廖倫棟及選任辯護人亦表明不當
    庭勘驗此部分錄影光碟，得逕行引用上開勘驗筆錄內容，亦
    有本院審理筆錄得憑（見本院卷二第九十頁）。至證人鍾張
    秀娟於九十九年十月八日製作警詢筆錄時，被告黃麗娟亦在
    現場，並於員警詢問證人鍾張秀娟「廖倫棟送給妳時有說這
    個從哪裡來的嗎？」時，插話稱：「沒有啦，那個是我送的
    。」，嗣被告黃麗娟復走向證人鍾張秀娟並彎身與證人鍾張
    秀娟小聲對談、講悄悄話後，稱「所以是我送的，喔。」，
    藉此方式左右、干擾證人鍾張秀娟自由陳述，有本院勘驗筆
    錄足佐（見本院卷二第一六八頁）。是以，證人鍾張秀娟該
    次警詢筆錄內容之真實性，甚有可疑，為本院所不採信，附
    此說明。
  3.依證人鍾張秀娟前揭證詞，足徵被告廖倫棟於上開時、地，
    將「柔芙四季輕蓋毯」禮盒一份交付予證人鍾張秀娟時，已
    明白向證人鍾張秀娟表示：是黃麗娟要送伊的，黃麗娟要選
    里長，請支持她等語屬實，按諸常情均會認為此一動作確與
    選舉有關，亦明顯可知被告廖倫棟致贈之意係欲尋求證人鍾
    張秀娟於里長選舉中支持被告黃麗娟無誤，並非單純之禮俗
    往來。則被告廖倫棟既業向證人鍾張秀娟傳達被告黃麗娟要
    選里長、請支持之意，足見被告廖倫棟已完成行求賄賂之行
    為，而證人鍾張秀娟雖無受賄意思，但可得知悉被告廖倫棟
    係為尋求里長選舉投票支持之事而贈送該「柔芙四季輕蓋毯
    」禮盒，縱證人鍾張秀娟誤認該禮盒係被告廖倫棟所提供，
    也未表意是否支持被告黃麗娟，然此無礙該「柔芙四季輕蓋
    毯」禮盒確係用於選舉中換取伊投票支持之餽贈，且該禮盒
    亦確實具有相當之經濟價值。從而，被告黃麗娟、廖倫棟既
    確有對證人鍾張秀娟行求賄賂之故意，證人鍾張秀娟亦可得
    知該「柔芙四季輕蓋毯」禮盒係為里長選舉所致贈，而依據
    卷內資料，並無明確證據可資認定證人鍾張秀娟有受賄意思
    ，且已向被告廖倫棟明示或默示「許以」其投票權為一定之
    行使，故應僅至「行求」階段，縱然如此，猶足認被告黃麗
    娟、廖倫棟提出「柔芙四季輕蓋毯」禮盒致贈證人鍾張秀娟
    ，與行求證人鍾張秀娟在里長選舉時投票支持被告黃麗娟之
    間，具有對價關係。
  4.選任辯護人固為被告黃麗娟、廖倫棟辯護稱：證人鍾張秀娟
    於審理時證述廖倫棟贈毯時未說黃麗娟要選里長，伊是十月
    、十一月才知黃麗娟參選之事，故被告廖倫棟與證人鍾張秀
    娟間並無對價關係等語。惟查，徵之證人鍾張秀娟於本院審
    理作證時，忽而附和選任辯護人之主詰問，稱：廖倫棟給我
    毯子時，沒有表明是黃麗娟送的，也沒有說黃麗娟要選里長
    請支持，是直到九十九年十月、十一月黃麗娟來拜票時，我
    才知道黃麗娟要選里長等語；嗣經檢察官反詰問時，又改稱
    ：廖倫棟拿毯子時來時，有說黃麗娟要選里長請我支持，是
    十月時才碰到等語；迄選任辯護人覆主詰問時，復異稱：廖
    倫棟送毯子時沒有說要選里長，沒有談到選舉等語；直至檢
    察官覆反詰問，請證人鍾張秀娟確認真意時，證人鍾張秀娟
    才坦承：廖倫棟當初如果是說選舉然後我收的話，我就是收
    賄選，我可以確認廖倫棟是八月送東西，我九十九年十一月
    十五日偵訊內容屬實等語在卷。顯見證人鍾張秀娟於本院上
    述反覆不定之證言，一方面係深恐自身牽涉收受賄賂刑責，
    一方面又擔憂觸犯偽證罪，加以受有被告在庭或其他成員參
    與旁聽之壓力，有所顧忌且刻意迴避，以致所證分歧甚大，
    難以憑採。
(七)被告黃麗娟、江祥、廖倫棟辯解及選任辯護人所為辯護不可
    採之理由：
  1.被告江祥固辯解：伊偵訊時點頭只是表達伊知道為了選舉而
    送禮是犯罪，並非認罪，且當日伊有喝酒，還未清醒云云。
    惟：
  (1)被告江祥於九十九年十月五日偵查時認罪之供述，經本院於
    一００年八月十七日當庭勘驗被告江祥該次偵訊錄音錄影光
    碟結果，文意內容確與偵查筆錄所載相符，且檢察官訊問採
    一問一答方式，訊問態度平和，亦讓被告江祥有時間思考再
    回答，被告江祥精神狀態良好，坐著應訊回答，並無酒醉或
    意識不清之情形，此有本院勘驗筆錄、錄音錄影光碟在卷可
    按（見本院卷二第十三頁至第十七頁、第四三頁至第四九頁
    ），茲節錄如下：
    問：你認為候選人，你是否知道候選人送有價值的財物，包
        括禮品，給選舉權人，有犯罪你知道嗎？你會知道嗎？
    答：這個知道。
    問：知道為什麼還要這樣做，你跟我說？
    答：她就說是人家送她的，給老人家這樣而已。人家送她的
        東西。
    問：因為黃麗娟跟我說這些東西是人家送給她的？
    答：嗯啊。誰送的我也不知道。
    問：我不知道這是誰送給她的？
    答：我都不知道。
    問：你的意思是說她拜託你去，你不好意思說不要喔？
    答：嗯啦。
    問：是這樣嗎？
    答：嗯嗯。不然我本來也不要。
    問：那為什麼還去陪？
    答：她就叫我今天跟她來一下有才六…
    問：是她拜託我，我才說好？
    答：嗯啊。
    問：你這樣還是犯罪，你要知道，你沒有前科喔？
    答：沒有。
    問：我問你，你前面說的，說到黃麗娟的部分實在嗎？
    答：實在。
    問：其他的人，其他這裡邱清圳等六人，說喔，廖玉梅、陳
        章權、陳玉田的太太、邱清圳那些人，你說這些人有收
        黃麗娟送的，這裡都實在嗎？你這裡說的都實在嗎？
    答：有。
    問：你來這裡，我最後還是要問你，你關於原本選罷法的部
        分，你是否自白犯罪？承認犯罪？
    答：（點頭）承認。算說這樣也沒價值。
  (2)觀諸上開勘驗譯文，被告江祥針對檢察官所問「你認為候選
    人，你是否知道候選人送有價值的財物，包括禮品，給選舉
    權人，有犯罪你知道嗎？你會知道嗎？」此一問題，回答「
    這個知道。」等語，嗣經檢察官再訊問十個問題後，被告江
    祥針對檢察官所問「你來這裡，我最後還是要問你，你關於
    原本選罷法的部分，你是否自白犯罪？承認犯罪？」此問題
    ，明顯點頭並稱「承認。算說這樣也沒價值。」等語，可知
    檢察官所問是否知道賄選犯罪？與是否認罪？，此係二個不
    同提問，問題本身明確且先後順序有時間差，而被告江祥斯
    時精神狀態尚佳，意識亦甚清楚，就此二問題並無混淆之虞
    ，竟仍率爾執此事由抗辯，意圖為自己及他人脫罪，伊上開
    所辯顯係事後畏罪卸責之詞，不值憑採。
  2.被告黃麗娟雖辯稱：扣案之「柔芙四季輕蓋毯」並非賄選之
    用，其本意係關懷老人，該等「柔芙四季輕蓋毯」禮盒是其
    友人賴優慈於九十八年六月份贊助一百件，由賴優慈哥哥載
    運至廖倫棟住處寄放，其於九十八年六月至九十九年六月間
    ，贈送給同榮里里內之老年人包括鄰長約四十位，另外其租
    用競選看板、掛布條的住戶約一、二十戶，大概送五十五份
    左右，主要是關心老人及表示感謝，送禮是在重陽節前後關
    心老人，剩下三十份仍放在廖倫棟住處，江祥有於九十九年
    農曆年前陪其贈送「柔芙四季輕蓋毯」給里內老人約五位，
    另外在九十九年六月贈送給借吊看板的林茂成云云（見本院
    卷二第二八頁至第三六頁、警卷第四至六頁），然此與證人
    賴優慈、賴淑茵於警、偵所證：「柔芙四季輕蓋毯」禮盒係
    於九十九年八月五日訂購，致贈予被告黃麗娟乙情，暨附表
    一所示證人證述：「柔芙四季輕蓋毯」是在九十九年八月以
    後收到等節均不符，亦與卷附聚隆纖維股份有限公司臺北分
    公司電子計算機統一發票及內銷出貨單各一紙、新竹貨運客
    戶簽收單一紙等客觀證據不相吻合，自難採信。
  3.被告黃麗娟又稱其於爸爸節後才決定參選，在致贈本案「柔
    芙四季輕蓋毯」禮盒時，尚未有此想法云云。然，徵之被告
    江祥於九十九年十月五日第二次警詢時陳稱：黃麗娟在母親
    節時有向伊說要選里長（見本院卷二第四四頁、警卷第十七
    頁），而被告廖倫棟亦於九十九年十月五日偵訊時供陳：九
    十八年底黃麗娟就開始準備參選，我就知道，因為在九十九
    年四至五月，她在瑞昌宮有跟在宮裡面泡茶聊天的人說，她
    這屆要出來，她有跟我說還有其他人說如果她要出來要支持
    她等語（見臺灣臺中地方法院檢察署九十九年度選偵字第八
    號卷第二四一頁），另證人林茂成也於九十九年十月五日警
    詢時陳述：我知道黃麗娟有登記參選同榮里里長，約於九十
    九年五月間在本里路上碰到黃麗娟，她當時主動向我表示她
    將參選同榮里里長選舉，向我拜託支持其當選，才知道她將
    出來參選里長等語甚詳（見警卷第一二０頁背面），且互核
    相符，足見被告黃麗娟早於贈送「柔芙四季輕蓋毯」禮盒予
    附表一所示證人前，即已決定參與里長選舉。而被告黃麗娟
    時任臺中市議員陳成添服務處之秘書，江祥曾擔任同榮里里
    長，被告廖倫棟則為臺中市北屯區國民黨第六組組長，其等
    均非無參政經驗，被告廖倫棟甚且提醒被告黃麗娟致贈逾三
    十元禮物係違法行為，則其等對如何在敏感時機適度避嫌絕
    無不知之理，竟仍假爸爸節名義致贈一般市價達一千二百元
    之禮盒，況被告廖倫棟已供稱：黃麗娟跟我說因為是八八節
    ，她要送給那些老人，因為要選舉，她跟我說利用八八節送
    給那些老人比較沒有罪等語甚明（見臺灣臺中地方法院檢察
    署九十九年度選偵字第八號卷第二四一頁），復對照附表一
    所示證人亦證陳與被告黃麗娟不熟或不認識，本案之前未曾
    收過黃麗娟所送之物等語，則以上開各項事證相互勾稽，被
    告三人所為若非存有假藉爸爸節時機餽贈禮品以換取選民投
    票支持之意思，孰能置信？此外，被告江祥、廖倫棟皆知悉
    被告黃麗娟有意競選角逐里長，乃係為選舉而致贈「柔芙四
    季輕蓋毯」禮盒，被告江祥並一度於偵查中坦承犯罪，足見
    其等當時有共同行求賄賂之認識及故意至明。
  4.選任辯護人固辯護稱：於贈送本案「柔芙四季輕蓋毯」禮盒
    時，被告黃麗娟尚未登記參選，仍不具備候選人之資格，與
    賄選罪之構成要件不符。再者，最高法院九十六年度臺上字
    第四一０號刑事判決：所謂提前賄選係指雙方於行賄、受賄
    當時，「均預期」於有意參選之人成為候選人後，再由受賄
    之主體即有投票權之人「履行投票選舉該特定候選人之約定
    條件」，始足當之，而本案並無對價關係，不該當上開最高
    法院判決意旨。惟：
  (1)按近年來選風惡化，候選人為求當選，乃競相提早賄選活動
    ，常提前於選務機關發布選舉公告之前或其登記參選之前，
    即對有投票權人或預期於投票日已取得該投票權之人，預為
    賄賂，請求於選舉時投票支持，類此提前賄選行徑，敗壞選
    風尤甚，若謂相關法令無從加以規範處罰，無異鼓勵賄選者
    提前為之，顯非立法本意，故對於有投票權之人行求、期約
    或交付賄賂，不以行求、期約或交付賄賂時，選務機關已發
    布選舉公告或該候選人已登記參選為限，縱行賄時尚未登記
    參選，如其已著手賄選之犯行，日後並實際登記取得候選人
    資格者，即與該罪之要件該當。又上開賄選罪，只須行為人
    交付之金錢、財物或其他不正利益，與該人與有投票權之人
    相約為投票權之一定行使或不行使，有相當對價關係，即克
    成立，至於是否具有相當對價關係，則應就交付之目的、交
    付者與收受者之關係、賄賂或不正利益之種類、價額、交付
    之時間等客觀情形綜合研判，非可以名義為贈與，即謂其與
    有投票權之人行使投票權或不行使，無相當對價關係（最高
    法院九十五年度臺上字第五七一三號判決要旨參照）。查被
    告黃麗娟、江祥、廖倫棟於被告黃麗娟九十九年九月十三日
    登記為上開里長選舉候選人之前，即對設籍於臺中市北屯區
    同榮里，均有投票權之證人朱進萬、邱阿敏、林森雄、鍾張
    秀娟行求賄賂，當時距離投票日雖尚有三個月，惟被告黃麗
    娟已表明參選意思，並有向選民行求之意，嗣被告黃麗娟果
    亦登記為九十九年第一屆臺中市（直轄市）北屯區同榮里里
    長候選人，取得候選人資格，揆諸前揭說明，即該當犯罪構
    成要件，並不因其等三人行求賄賂在先，而影響犯罪之成立
    。選任辯護人及被告均辯稱交付「柔芙四季輕蓋毯」禮盒在
    登記參選前，與賄選無關，即非可採。
  (2)按公職人員選舉罷免法第九十九條第一項之投票行賄罪，以
    對於有投票權之人，行求、期約或交付賄賂或其他不正利益
    ，而約其不行使投票權或為一定之行使者，為其構成要件。
    行求、期約、交付行為，係屬階段行為，所謂行求賄賂階段
    ，屬行賄者單方意思表示行為，不以相對人允諾為必要。期
    約賄選階段，係以行賄者與受賄者雙方，彼此間相互對立之
    意思，經合致而成立之犯罪，屬於對向犯之一種，從而必須
    能證明渠等之間，對於行賄、受賄之意思，已相合致，方足
    以論罪科刑。而交付賄賂階段，則以行賄者已實行交付賄賂
    之行為，一經交付賄賂，罪即成立，雖不以收受者確已承諾
    或進而為一定投票權之行使為必要，但仍以收受者已收受賄
    賂，且有受賄意思者為限，因對收受賄賂者，刑法第一百四
    十三條有投票受賄罪之處罰規定，二者乃必要共犯中之對向
    犯，以二個以上之行為者，彼此相互對立之意思經合致而成
    立犯罪（最高法院九十八年度臺上字第七一四號、第四七九
    五號、第七八七七號判決及九十三年度臺上字第二六七二號
    判決要旨參照）。選任辯護人雖援引最高法院九十六年度臺
    上字第四一０號等刑事判決為被告黃麗娟、江祥、廖倫棟辯
    護，然徵之該判決所稱「按提前賄選之行為，雙方於行賄、
    受賄當時，均預期於有意參選之人成為候選人後，再由受賄
    之主體即有投票權之人履行投票選舉該特定候選人之約定條
    件，而完成其犯罪行為。」，係指具有對向犯之期約賄選階
    段、交付賄賂階段而言。而本案被告黃麗娟、江祥、廖倫棟
    所犯僅只於行求賄賂階段，本不以相對人允諾為必要，自不
    適用上開判決所稱「雙方於行賄、受賄當時，『均預期』於
    有意參選之人成為候選人後，再由受賄之主體即有投票權之
    人『履行投票選舉該特定候選人之約定條件』，而完成其犯
    罪行為。」之要件，選任辯護人此部分見解，顯有誤會。
  5.選任辯護人再稱：被告黃麗娟、江祥、廖倫棟僅贈送「柔芙
    四季輕蓋毯」禮盒予六十五歲以上老年人，且一戶僅有一份
    ，與一般按人頭計算賄選金額之方式不符。如前所述，被告
    廖倫棟已於九十九年十月五日偵查中供稱：黃麗娟跟我說因
    為是八八節，她要送給那些老人，因為要選舉，她跟我說利
    用八八節送給那些老人比較沒有罪等語（見臺灣臺中地方法
    院檢察署九十九年度選偵字第八號卷第二四一頁），顯見被
    告黃麗娟早已慮及若按每戶有投票權人數發放「柔芙四季輕
    蓋毯」禮盒或現金，恐會引發後遺症，遂假稱爸爸節名義致
    贈「柔芙四季輕蓋毯」禮盒予各戶年長者，欲藉此脫罪，殆
    可想見，亦不違反常理。
  6.被告黃麗娟、江祥、廖倫棟及選任辯護人其餘所辯各節，均
    為本院所不採，理由業如前揭(二)至(六)所載，於此不再贅
    述。
(八)被告黃麗娟、江祥、廖倫棟藉由附表一所載方式使證人朱進
    萬、邱阿敏、于徐秀美、林森雄、鍾張秀娟有投票權人獲得
    「柔芙四季輕蓋毯」禮盒一份，而「柔芙四季輕蓋毯」禮盒
    一般市價為為一千二百八十元，網路特惠價亦需五百九十九
    元，證人賴優慈購買價格為二百元，雖非鉅額，然法務部於
    九十年十月八日以法九０檢字第０三六八八五號函所檢附「
    賄選犯行例舉」第貳項，以三十元之商品價值，作為單純加
    深選民印象之宣傳行為，與動搖影響投票意向之賄選犯行二
    者之劃分基礎，經多年來廣為宣傳，已使多數候選人及選民
    獲悉並產生合理之信賴，被告黃麗娟、江祥、廖倫棟自難諉
    為不知，是以該「柔芙四季輕蓋毯」禮盒在一般人觀念中，
    乃具相當價格之贈送物品。基上，被告黃麗娟、江祥、廖倫
    棟致贈「柔芙四季輕蓋毯」禮盒予該里具有投票權之人，依
    社會通常觀念，顯然與行求證人朱進萬、邱阿敏、于徐秀美
    、林森雄、鍾張秀娟在里長選舉時投票支持被告黃麗娟間，
    具有一定之對價關係。
(九)此外，復有查獲照片、各該證人個人戶籍資料在卷足稽，另
    有扣案如附表三所載之物可佐，被告黃麗娟、江祥、廖倫棟
    否認犯行，核屬卸責之詞，均不足採。本案事證明確，被告
    黃麗娟、江祥、廖倫棟犯行洵堪認定，應依法論科。
二、論罪科刑部分：
(一)按投票行賄罪之處罰分別規定於刑法第一百四十四條及公職
    人員選舉罷免法第九十九條第一項，而公職人員選舉罷免法
    第九十九條第一項為刑法第一百四十四條之特別法，依特別
    法優於普通法之規定，應優先適用公職人員選舉罷免法。再
    按公職人員選舉罷免法第九十九條第一項所規定之投票行賄
    罪，以對於有投票權之人，行求、期約或交付賄賂或其他不
    正利益，而約其不行使投票權或為一定之行使者為構成要件
    。其行求、期約、交付行為，係屬階段行為。行求賄選階段
    ，僅屬行賄者單方意思表示之行為，不以相對人允諾為必要
    。至交付賄選階段，除行賄者有實行交付賄賂行為外，因對
    收受賄賂者，刑法第一百四十三條有投票受賄罪之處罰規定
    ，二者乃必要共犯中之對向犯，以二個以上之行為者，彼此
    相互對立之意思經合致而成立犯罪，雖不以收受者確已承諾
    ，或進而為一定投票權之行使為必要，仍須於行賄人交付賄
    賂或其他不正利益時，受交付之相對人對其交付之目的已然
    認識而予收受，其交付賄賂或其他不正利益之犯行始克成立
    ，行賄者方成立交付賄賂罪。如行賄者與受賄者無此意思合
    致或被拒絕時，則祇成立行求賄賂罪（最高法院九十七年度
    臺上字第五九九七號、九十三年度臺上字第二六七二號判決
    要旨足參）。
(二)核各該被告所為：
  1.被告黃麗娟就附表一部分，均係犯公職人員選舉罷免法第九
    十九條第一項之對於有投票權之人行求賄賂罪。
  2.被告江祥就附表一編號二部分，係犯公職人員選舉罷免法第
    九十九條第一項之對於有投票權之人行求賄賂罪。
  3.被告廖倫棟就附表一編號五部分，係犯公職人員選舉罷免法
    第九十九條第一項之對於有投票權之人行求賄賂罪。
(三)被告黃麗娟、江祥就附表一編號二部分，被告黃麗娟、廖倫
    棟關於附表一編號五部分，被告黃麗娟與姓名年籍不詳之人
    就附表一編號一、三部分，分別有犯意聯絡及行為分擔，互
    為共同正犯。
(四)按刑法於九十四年二月二日修正公布（九十五年七月一日施
    行）刪除連續犯規定之同時，對於合乎接續犯或包括一罪之
    情形，為避免刑罰之過度評價，已於立法理由說明委由實務
    以補充解釋之方式，發展接續犯之概念，以限縮數罪併罰之
    範圍。又按公職人員選舉罷免法第九十九條第一項對於有投
    票權之人行求、交付賄賂罪，就該罪規定之本來意涵而論，
    係在藉以防制賄選，以維護純淨之選風，而保障選舉之公正
    、公平與正確。從其犯罪構成要件觀察，係以對於有投票權
    之人行求、期約、交付賄賂（即所謂「買票」），而約其不
    行使投票權或為一定之行使為其內涵。而賄選買票，依通常
    社會經驗，恆需分別對多數有投票權人同時或先後進行多次
    接續為同種類之賄選買票行為，始有可能獲得足以影響投票
    結果之票數。否則若僅對單一有投票權之人實行一次賄選行
    為，顯然無從達到其犯罪之目的，故多次投票行賄行為，在
    刑法刪除連續犯規定之前，通說係論以連續犯，然鑑於公職
    人員選舉，其前、後屆及不同公職之間，均相區隔，選舉區
    亦已特定，以候選人實行賄選為例，通常係以該次選舉當選
    為目的。是於刪除連續犯規定後，苟行為人主觀上基於單一
    之犯意，以數個舉動接續進行，而侵害同一法益，在時間、
    空間上有密切關係，依一般社會健全觀念，難以強行分開，
    在刑法評價上，以視為數個舉動之接續實行，合為包括之一
    行為予以評價，較為合理，於此情形，即得依接續犯論以包
    括之一罪。否則，如係分別起意，則仍依數罪併合處罰，方
    符立法本旨（最高法院九十九年六月二十九日第五次刑事庭
    會議決議參照）。查被告黃麗娟係基於單一之犯意，在特定
    單一之選區，為達當選之目的，接續在相近之時間，以相類
    模式向同選舉區上開有投票權者行求賄賂，且侵害同一法益
    ，依上說明，被告黃麗娟之數次行求賄賂行為，刑法評價上
    應僅成立接續犯一罪，公訴意旨認其所為應成立集合犯一罪
    ，容有誤認。
(五)自白減刑：
    按公職人員選舉罷免法第九十九條第五項前段規定，犯第一
    項之罪，在偵查中自白者，減輕其刑。所謂自白，乃被告對
    自己犯罪事實之全部或一部之供述之謂，被告所供述者，不
    必限於構成要件該當事實，即除供述構成要件該當事實外，
    另外主張違法阻卻事由或責任阻卻事由，猶不失為自白（最
    高法院九十三年臺上字第二八七０號判決意旨參照）；又公
    職人員選舉罷免法第九十九條第五項規定，並無自白後否認
    犯罪即不適用之除外規定，審判中翻異否認，乃其防禦權之
    正當行使，尤非法之所禁（最高法院八十九年度臺上字第一
    三四一號判決要旨可參）。被告江祥對於所犯行求賄賂犯行
    ，於偵查中自白犯罪（見臺灣臺中地方法院檢察署九十九年
    度選偵字第八號卷第四七頁），雖伊於本院審理中翻異前詞
    ，否認犯行，然揆諸上開意旨，被告江祥仍應依公職人員選
    舉罷免法第九十九條第五項之規定，減輕其刑。
(六)爰審酌選舉乃民主政治最重要之表徵，須由選民評斷候選人
    之才德、品行、學識、操守、政見而選賢與能，其攸關國家
    政治之良窳，影響國家根基及人民權利至深且鉅，不得使金
    錢或其他利益介入選舉，抹滅實行民主政治之真意，而賄選
    實為敗壞選風之主要根源，故世界各民主法治國家莫不懸為
    厲禁，全力遏止，治安機關有鑑於國內社會環境急速變遷，
    民眾法治觀念尚待加強，因此每逢選舉開始前，均利用各傳
    播媒體積極宣導政府查辦賄選之決心，並籲請全體候選人及
    民眾共同摒棄賄選，詎被告黃麗娟、江祥、廖倫棟為尋求黃
    麗娟競選成功，不惜以身試法，對整體選舉風氣影響匪淺，
    所為誠屬不該，惟考量其等行賄對象、物品及手段平和之賄
    選情節，暨被告黃麗娟居於主謀地位，被告江祥曾於偵查中
    自白，被告廖倫棟雖參與一次行求賄賂犯行並代為置放行賄
    禮品，暨其等三人於審理時均矢口否認犯行，態度不佳等一
    切情狀，分別量處如主文第一項至第三項所示之刑。
(七)褫奪公權：
    按犯本章之罪或刑法分則第六章之妨害投票罪，宣告有期徒
    刑以上之刑者，並宣告褫奪公權，此於公職人員選舉罷免法
    第一百十三條第三項定有明文。且此項褫奪公權之宣告，寓
    有強制性，為刑法第三十七條第二項之特別規定，不受宣告
    六月以上有期徒刑之限制，法院自應優先適用（惟宣告褫奪
    公權之期間仍為一年以上十年以下）。被告黃麗娟、江祥、
    廖倫棟既皆因犯公職人員選舉罷免法第九十九條第一項之罪
    ，而被論罪科處有期徒刑，自均應依據公職人員選舉罷免法
    第一百十三條第三項之規定及刑法第三十七條第二項規定，
    分別宣告褫奪公權如主文第一項至第三項所示。
(八)沒收：
  1.扣案如附表三所示之物，乃員警分別於九十九年十月五日、
    同年月八日，各在附表三所載地點查扣，且係被告黃麗娟、
    江祥、廖倫棟向證人朱進萬、邱阿敏、于徐秀美、林森雄、
    鍾張秀娟行求賄賂之物，或係預備用以行求期約或交付賄賂
    之物，其中附表三編號七之「柔芙四季輕蓋毯」禮盒一份，
    雖業經證人鍾張秀娟轉贈予不知情之鄰居葉曾美月，然葉曾
    美月已於九十九年十月八日提出交予警方查扣（見警卷第一
    八一頁），則扣案如附表三所示之「柔芙四季輕蓋毯」禮盒
    ，不問屬於犯人與否，均應依公職人員選舉罷免法第九十九
    條第三項規定，按各該行為人及共同正犯關係，於被告黃麗
    娟、江祥、廖倫棟主刑後宣告沒收之；而同榮里里長候選人
    黃麗娟名片部分，固非屬於賄賂，然係被告黃麗娟所有，且
    供犯前開公職人員選舉罷免法第九十九條第一項罪所用或預
    備供犯罪使用之物品，應依刑法第三十八條第一項第二款之
    規定，亦按各該行為人及共同正犯關係，於被告黃麗娟、江
    祥、廖倫棟主刑後宣告沒收之。
  2.至其餘扣案之被告黃麗娟名片五盒、同榮里選舉名冊九十九
    張、臺中市北屯區同榮里第十八屆鄰長名冊五一頁、行程表
    六張、臺中市北屯區新興國小九十八年度家長委員資料三頁
    、２００７筆記本一本、筆記五六頁、田麗美等人名冊十六
    頁、丁文看等人名冊七頁、李源泉等人名冊十四頁、Ｔｒａ
    ｎｓｃｅｎｄ隨身碟一支，並非「賄賂」或供其賄選所用之
    物，亦與本案無直接關連，自不得宣告沒收，併此敘明。
、不另為無罪之諭知部分：
一、公訴意旨略以：被告黃麗娟為求能順利當選，竟與江祥、廖
    倫棟基於行求賄賂予有投票權人之共同犯意聯絡，分別自九
    十九年八月間開始，將「柔芙四季輕蓋毯」禮盒陸續送予同
    榮里具有投票權之選民，作為行求賄選之用。其方式為: 由
    黃麗娟自己或由江祥陪同黃麗娟，亦或由廖倫棟陪同黃麗娟
    ，以拜訪選民並致贈父親節禮物為由，贈送上開輕蓋毯予該
    里具有投票權之郭廖秀允、邱清圳、蘇炳文、江廖玉梅、楊
    定順、江聯芳、林茂成（行求賄賂之對象、時間、地點、方
    式如附表二所示）；前開人等並於贈送輕蓋毯之同時或事後
    ，拜託受贈對象於本屆投票時，支持黃麗娟。因認被告黃麗
    娟、江祥、廖倫棟此部分皆涉犯公職人員選舉罷免法第九十
    九條第一項之對於有投票權之人行求賄賂罪嫌。
二、按犯罪事實應依證據認定之，無證據不得認定犯罪事實；不
    能證明被告犯罪或其行為不罰者，應諭知無罪之判決，刑事
    訴訟法第一百五十四條第二項、第三百零一條第一項分別定
    有明文。次按事實之認定，應憑證據，如未能發現相當證據
    ，或證據不足以證明，自不能以推測或擬制之方法，以為裁
    判基礎。且認定犯罪事實所憑之證據，雖不以直接證據為限
    ，間接證據亦包括在內；然而無論直接或間接證據，其為訴
    訟上之證明，須於通常一般之人均不致有所懷疑，而得確信
    其為真實之程度者，始得據為有罪之認定，最高法院四十年
    臺上字第八六號、七十六年臺上字第四九八六號判例可資參
    照。
三、公訴人認被告黃麗娟、江祥、廖倫棟此部分涉有行求賄賂犯
    行，無非係以證人郭廖秀允、邱清圳、蘇炳文、江廖玉梅、
    楊定順、江聯芳、林茂成於警、偵訊之證述，暨自證人郭廖
    秀允、邱清圳、蘇炳文、江廖玉梅、楊定順、江聯芳、林茂
    成處所扣得之「柔芙四季輕蓋毯」禮盒各一份，為其主要論
    據。
四、訊據被告黃麗娟、江祥、廖倫棟均堅決否認有公訴人所指附
    表二之犯行，被告黃麗娟、江祥皆辯稱：致贈「柔芙四季輕
    蓋毯」時，並未拜託投票支持黃麗娟等語；被告廖倫棟則辯
    解：伊只有送「柔芙四季輕蓋毯」給鍾張秀娟，沒有交付給
    附表二之人等詞。經查：
(一)按刑法上之行求賄賂，指行為人自行主動要求送賄，以行賄
    者一方之意思表示為已足，雖不以對方允諾為必要，惟其行
    賄之意思表示須已達於對方，始克成立（最高法院九十五年
    度臺上字第四六一０號判決要旨足參）。
(二)稽諸證人邱清圳、蘇炳文、江廖玉梅、楊定順歷次於警詢、
    偵訊、本院審理時之證述，迭稱伊等雖有收到「柔芙四季輕
    蓋毯」，但當時因不在家，故未看見也不知係何人所送，或
    稱不清楚送禮原因，事後亦無他人請託投票支持被告黃麗娟
    ，或稱嗣後才在瑞昌宮等處聽說禮盒可能係黃麗娟所送，或
    稱應係慶賀渠孫子之滿月禮等情，此有證人邱清圳、蘇炳文
    、江廖玉梅、楊定順各次筆錄得憑，基上，證人邱清圳、蘇
    炳文、江廖玉梅、楊定順斯時既未在家，其後亦無人傳達尋
    求選舉支持之意，縱此部分「柔芙四季輕蓋毯」禮盒是出於
    賄選之意所交付，然揆諸首揭判決要旨，既不符「行賄之意
    思表示須已達於對方」之要件，就此部分自難以該罪相繩。
    另依證人江聯芳、林茂成、郭廖秀允屢次於警、偵、審理時
    之證詞，可知被告黃麗娟確係向證人江聯芳、林茂成、郭廖
    秀允借用場地吊掛競選布條或搭建參選廣告看板，因未支付
    租金，故而致贈「柔芙四季輕蓋毯」表示謝意，並未要求投
    票支持黃麗娟等節，亦有證人江聯芳、林茂成、郭廖秀允歷
    次筆錄及吊掛競選看板、布條、廣告照片在卷足佐，堪以採
    信。至附表二所示證人就收受「柔芙四季輕蓋毯」禮盒之時
    間、過程、細節等事項，所證雖有所出入，但衡酌上開證人
    均係近七、八十歲之老年人，記性本較薄弱，一般而言，伊
    等就與自身日常生活不甚相關之事項，大多不會刻意記憶，
    自難苛求該等證人歷次所證均相一致。再者，上開證人就時
    間、細節等部分之證言固有出入，惟伊等就前揭關於收受「
    柔芙四季輕蓋毯」禮盒之理由，所證則屬一致，亦未違常情
    ，尚值憑採。另證人郭廖秀允於偵查中雖曾言及「她只有說
    拜託」、「她就說就是拜託說嗯就選給我這樣啦，這樣而已
    」，惟稽之證人郭廖秀允該次偵查中，始終證述被告黃麗娟
    、江祥係因借用場地吊掛布條之故，才贈送「柔芙四季輕蓋
    毯」，並一再否認此與里長選舉有關，嗣經檢察官不斷質問
    後，證人郭廖秀允始附和檢察官稱「她只有說拜託」、「她
    就說就是拜託說嗯就選給我這樣啦，這樣而已」，但隨後又
    表明「柔芙四季輕蓋毯」是感謝吊掛布條而已，無關投票支
    持乙事，且於本院審理時，亦為相同之證述。本院經比對、
    探明證人郭廖秀允歷次證詞後，認證人郭廖秀允該次偵訊筆
    錄有誘導之嫌，則伊經誘導部分之陳述，為本院所不採納，
    併此指明。
(三)從而，證人邱清圳、蘇炳文、江廖玉梅、楊定順、江聯芳、
    林茂成、郭廖秀允於收受「柔芙四季輕蓋毯」禮盒之際或其
    後，被告黃麗娟、江祥、廖倫棟既未曾藉此尋求伊等於里長
    選舉時投票支持黃麗娟，該等證人亦不知禮盒與里長選舉投
    票有何關連，即難認有何行求賄賂之對價關係。
(四)綜觀全卷，公訴人所舉證據尚不足以證明被告黃麗娟、江祥
    、廖倫棟確有附表二所載之行求賄賂犯行，此外，本院復查
    無其他積極證據，足資認定被告黃麗娟、江祥、廖倫棟有此
    部分公訴意旨指摘之行為，惟公訴人認被告黃麗娟、江祥、
    廖倫棟此部分行求賄賂如成立犯罪，與前揭業經論罪科刑之
    行求賄賂部分有集合犯之關係，爰就被告黃麗娟、江祥、廖
    倫棟如附表二所示犯行，均不另為無罪之諭知。
據上論斷，應依刑事訴訟法第二百九十九第一項前段，公職人員
選舉罷免法第九十九條第一項、第三項、第五項前段、第一百十
三條第三項，刑法第十一條前段、第二十八條、第三十七條第二
項、第三十八條第一項第二款，判決如主文。
本案經檢察官王亮欽到庭執行職務。
中    華    民    國   100    年    9     月    16    日
                刑事第十二庭    審判長法  官  郭瑞祥
                                      法  官  莊秋燕
                                      法  官  周莉菁
以上正本證明與原本無異。
如不服本判決應於收受送達後10日內向本院提出上訴書狀，並應
敘述具體理由；其未敘述上訴理由者，應於上訴期間屆滿後20日
內向本院補提理由書（均須按他造當事人之人數附繕本）「切勿
逕送上級法院」。
                                      書記官  吳彩華
中    華    民    國   100    年    9     月    16    日
附錄本判決論罪科刑法條：
公職人員選舉罷免法第99條：
對於有投票權之人，行求期約或交付賄賂或其他不正利益，而約
其不行使投票權或為一定之行使者，處3 年以上10年以下有期徒
刑，得併科新臺幣1 百萬元以上1 千萬元以下罰金。
預備犯前項之罪者，處 1 年以下有期徒刑。
預備或用以行求期約或交付之賄賂，不問屬於犯人與否，沒收之
。
犯第1 項或第2 項之罪，於犯罪後6 個月內自首者，減輕或免除
其刑；因而查獲候選人為正犯或共犯者，免除其刑。
犯第1 項或第2 項之罪，在偵查中自白者，減輕其刑；因而查獲
候選人為正犯或共犯者，減輕或免除其刑。
【附表一】：
（時間：民國，單位：新臺幣；下同）
┌──┬────┬────┬──────┬─────────────┐
│編號│對象    │時間    │地點        │方式                      │
├──┼────┼────┼──────┼─────────────┤
│  1 │朱進萬  │99年8月8│臺中市北屯區│黃麗娟與姓名年籍不詳之成年│
│    │        │日前某日│同榮里同榮路│女性一同至朱進萬住處，假藉│
│    │        │        │412號朱進萬 │贈送88節禮物為由，將「柔芙│
│    │        │        │住處。      │四季輕蓋毯」禮盒1份交予朱 │
│    │        │        │            │進萬，並遞出印有「同榮里里│
│    │        │        │            │長參選人黃麗娟」之名片，請│
│    │        │        │            │求朱進萬於里長選舉中支持黃│
│    │        │        │            │麗娟，惟朱進萬並無受賄意思│
│    │        │        │            │，故未允諾投票支持黃麗娟，│
│    │        │        │            │致未就交付賄賂達成意思合致│
│    │        │        │            │，而僅達行求賄賂階段。    │
├──┼────┼────┼──────┼─────────────┤
│  2 │邱阿敏  │99年8月 │臺中市北屯區│黃麗娟與江祥一同至邱阿敏住│
│    │        │初某日  │同榮里昌平路│處，假藉贈送88節禮物為由，│
│    │        │        │2段181之3號 │將「柔芙四季輕蓋毯」禮盒1 │
│    │        │        │邱阿敏住處  │份交予邱阿敏，由江祥遞出黃│
│    │        │        │            │麗娟名片，並說「拜託」，請│
│    │        │        │            │求邱阿敏於里長選舉中支持黃│
│    │        │        │            │麗娟，惟邱阿敏並無受賄意思│
│    │        │        │            │，故未允諾投票支持黃麗娟，│
│    │        │        │            │致未就交付賄賂達成意思合致│
│    │        │        │            │，而僅達行求賄賂階段。    │
├──┼────┼────┼──────┼─────────────┤
│  3 │于徐秀美│99年10月│臺中市北屯區│黃麗娟委託姓名年籍不詳之成│
│    │        │5日查獲 │同榮里昌平路│年助選員至于徐秀美住處，將│
│    │        │前10多日│2段181之4號 │「柔芙四季輕蓋毯」禮盒1份 │
│    │        │        │于徐秀美住處│交予于徐秀美，並遞出印有「│
│    │        │        │            │同榮里里長參選人黃麗娟」之│
│    │        │        │            │名片，請求于徐秀美於里長選│
│    │        │        │            │舉中支持黃麗娟，惟于徐秀美│
│    │        │        │            │並無受賄意思，故未允諾投票│
│    │        │        │            │支持黃麗娟，致未就交付賄賂│
│    │        │        │            │達成意思合致，而僅達行求賄│
│    │        │        │            │賂階段。                  │
├──┼────┼────┼──────┼─────────────┤
│  4 │林森雄  │99年8月 │臺中市北屯區│黃麗娟至林森雄居處，適林森│
│    │        │初某日  │同榮里更生巷│雄不在家，黃麗娟乃將「柔芙│
│    │        │        │26-10號居處 │四季輕蓋毯」禮盒1份放在林 │
│    │        │        │            │森雄家門口，嗣於99年8月8日│
│    │        │        │            │或8月9日在路上遇到林森雄時│
│    │        │        │            │，黃麗娟即當面告知林森雄該│
│    │        │        │            │禮盒係其所放置，並請求林森│
│    │        │        │            │雄於里長選舉中支持黃麗娟，│
│    │        │        │            │惟林森雄並無受賄意思，故未│
│    │        │        │            │允諾投票支持黃麗娟，致未就│
│    │        │        │            │交付賄賂達成意思合致，而僅│
│    │        │        │            │達行求賄賂階段。          │
├──┼────┼────┼──────┼─────────────┤
│  5 │鍾張秀娟│99年8月8│臺中市北屯區│廖倫棟至鍾張秀娟住處，將「│
│    │        │日前某日│同榮里中港巷│柔芙四季輕蓋毯」禮盒1份交 │
│    │        │        │3弄12號     │予鍾張秀娟，並表明係將參與│
│    │        │        │            │里長選舉之黃麗娟所送，請求│
│    │        │        │            │鍾張秀娟於里長選舉中支持黃│
│    │        │        │            │麗娟，惟鍾張秀娟並無受賄意│
│    │        │        │            │思，故未允諾投票支持黃麗娟│
│    │        │        │            │，致未就交付賄賂達成意思合│
│    │        │        │            │致，而僅達行求賄賂階段。  │
└──┴────┴────┴──────┴─────────────┘
【附表二】：
┌──┬────┬────┬──────┬─────────┐
│編號│對象    │時間    │地點        │方式              │
├──┼────┼────┼──────┼─────────┤
│  1 │邱清圳  │99年9月 │臺中市北屯區│99年9月中旬某日上 │
│    │        │中旬某日│同榮里更生巷│午，邱清圳返家時即│
│    │        │上午    │19號        │看到「柔芙四季輕蓋│
│    │        │        │            │毯」禮盒1份放在客 │
│    │        │        │            │廳桌上，事後邱清圳│
│    │        │        │            │在瑞昌宮（起訴書誤│
│    │        │        │            │載為瑞祥宮）附近聽│
│    │        │        │            │到有人說此蓋毯係黃│
│    │        │        │            │麗娟所贈。        │
├──┼────┼────┼──────┼─────────┤
│  2 │郭廖秀允│99年8月 │臺中市北屯區│黃麗娟與江祥將「柔│
│    │        │初某日晚│同榮里同樂巷│芙四季輕蓋毯」禮盒│
│    │        │上      │5號         │1份贈予郭廖秀允時 │
│    │        │        │            │，黃麗娟拜託郭廖秀│
│    │        │        │            │允要選給伊。      │
├──┼────┼────┼──────┼─────────┤
│  3 │蘇炳文  │99年8、9│蘇炳文等人位│被告黃麗娟等人因拜│
│    │江廖玉梅│月間某日│於同榮里之各│託蘇炳文等5人未遇 │
│    │楊定順  │        │自住處      │，故留下「柔芙四季│
│    │江聯芳  │        │            │輕蓋毯」禮盒各1份 │
│    │林茂成  │        │            │在該等人住處或請求│
│    │        │        │            │該等人不知情之家人│
│    │        │        │            │收下，事後再請人轉│
│    │        │        │            │告該毛毯係被告黃麗│
│    │        │        │            │娟所送，而達為被告│
│    │        │        │            │黃麗娟行賄選之目的│
│    │        │        │            │。                │
└──┴────┴────┴──────┴─────────┘
【附表三】：
┌──┬─────┬────┬───────┬────────────┐
│編號│搜索對象  │搜索時間│搜索處所、物件│扣案物                  │
├──┼─────┼────┼───────┼────────────┤
│  1 │黃麗娟    │99年10月│臺中市北屯區同│「柔芙四季輕蓋毯」1份、 │
│    │          │5日7時25│榮里同榮路232 │同榮里里長候選人黃麗娟名│
│    │          │分      │巷37號住處（起│片56張。                │
│    │          │        │訴書誤載為217 │                        │
│    │          │        │號）、車牌號碼│                        │
│    │          │        │6778-UR自小客 │                        │
│    │          │        │車。          │                        │
├──┼─────┼────┼───────┼────────────┤
│  2 │黃麗娟    │99年10月│臺中市北屯區同│同榮里里長候選人黃麗娟名│
│    │          │5日8時53│榮里同榮路256 │片3張。                 │
│    │          │分      │號服務處、車牌│                        │
│    │          │        │號碼1118-SE號 │                        │
│    │          │        │自小客車。    │                        │
├──┼─────┼────┼───────┼────────────┤
│  3 │朱進萬    │99年10月│臺中市北屯區同│主動提出「柔芙四季輕蓋毯│
│    │          │5日7時10│榮里同榮路412 │」禮盒1份、黃麗娟名片1張│
│    │          │分      │號住處        │。                      │
├──┼─────┼────┼───────┼────────────┤
│  4 │邱阿敏    │99年10月│臺中市北屯區同│「柔芙四季輕蓋毯」禮盒1 │
│    │（其夫賴森│5日7時10│榮里昌平路2段 │份、黃麗娟名片1張。     │
│    │川為第7鄰 │分      │181之3號      │                        │
│    │鄰長）    │        │              │                        │
├──┼─────┼────┼───────┼────────────┤
│  5 │于徐秀美  │99年10月│臺中市北屯區同│「柔芙四季輕蓋毯」禮盒1 │
│    │          │5日7時10│榮里昌平路2段 │份、黃麗娟名片1張。     │
│    │          │分      │181之4號住處  │                        │
├──┼─────┼────┼───────┼────────────┤
│  6 │林森雄    │99年10月│臺中市北屯區同│「柔芙四季輕蓋毯」禮盒1 │
│    │          │8日12時 │榮里更生巷26-1│份。                    │
│    │          │30分    │0號           │                        │
├──┼─────┼────┼───────┼────────────┤
│  7 │葉曾美月  │99年10月│臺中市北屯區同│「柔芙四季輕蓋毯」禮盒1 │
│    │（鍾張秀娟│5日7時10│榮里中港巷3弄 │份。                    │
│    │轉贈）    │分      │10號          │                        │
├──┼─────┼────┼───────┼────────────┤
│  8 │廖倫棟    │99年10月│臺中市北屯區同│主動提出黃麗娟所有寄放之│
│    │          │5日7時10│榮里松竹路3段 │「柔芙四季輕蓋毯」禮盒30│
│    │          │分      │915號住所     │份。                    │
└──┴─────┴────┴───────┴────────────┘